ACORDAO-COMPLETO-2516532

ACÓRDÃO 214/2022 ATA 3/2022 - PLENÁRIO

VISTOS, relatados e discutidos estes autos de Representações e Denúncia a respeito de possíveis irregularidades praticadas pelo Ministério da Defesa (MD) , por intermédio do Centro Gestor e Operacional do Sistema de Proteção da Amazônia (Censipam) e do Comando da Aeronáutica (ComAer) , na aquisição de microssatélite equipado com radar de abertura sintética (Synthetic Aperture Radar - SAR) , para, entre outras tarefas, monitorar o desmatamento da região amazônica, no âmbito do Projeto Lessônia I - sistema espacial de sensoriamento remoto radar,
ACORDAM os Ministros do Tribunal de Contas da União, reunidos em sessão de Plenário, ante as razões expostas pelo Relator, em:
9.1. conhecer das representações, por preencherem os requisitos previstos nos arts. 235 e 237, inc. III, e parágrafo único, do Regimento Interno/TCU, e no art. 103, § 1º, da Resolução TCU 259/2014, bem como da denúncia formulada por partido político às peças 1 e 6, com fundamento no art. 235 do Regimento Interno/TCU, para, no mérito, considerá-las improcedentes;
9.2. alertar a SecexDefesa quanto a¿ necessidade da oportuna realização de ação de controle voltada a¿ verificação do cumprimento das etapas do Contrato de Despesa 003/CABE-COPAC/2020 e da efetiva utilização do microssatélite no âmbito do Projeto Lessônia I, nos níveis de precisão requeridos, pelo Ministério da Defesa (MD) , por intermédio do Centro Gestor e Operacional do Sistema de Proteção da Amazônia (Censipam) e do Comando da Aeronáutica (ComAer) , a fim de subsidiar futuro posicionamento do TCU acerca da assertividade, economicidade e efetividade da aquisição;
9.3. dar ciência deste Acórdão ao denunciante, e aos representantes Subprocurador-Geral Lucas Furtado, Procurador Júlio Marcelo de Oliveira, e Deputados Federais Alessandro Lucciola Molon, Sâmia Bonfim, Israel Batista, Leandre Dal Ponte e Célio Studart, destacando que o relatório e o voto que fundamentam a deliberação ora encaminhada podem ser acessados por meio do endereço eletrônico www.tcu.gov.br/acordaos e que, caso tenham interesse, o Tribunal pode encaminhar-lhes cópia desses documentos sem quaisquer custos; e
9.4. arquivar o presente processo, com fundamento no art. 169, inciso III, do Regimento Interno do Tribunal.

Representação acerca de possíveis irregularidades na compra, sem licitação, de microssatélite a ser usado pelo Centro Gestor e Operacional do Sistema de Proteção da Amazônia (Censipam) para monitorar o desmatamento da região amazônica.

Ministério da Defesa.

3. Interessados/Responsáveis: não há.

13.1. Ministros presentes: Bruno Dantas (na Presidência), Benjamin Zymler, Augusto Nardes, Jorge Oliveira e Walton Alencar Rodrigues.
13.2. Ministro-Substituto convocado: Augusto Sherman Cavalcanti (Relator).
13.3. Ministro-Substituto presente: Marcos Bemquerer Costa.

AUGUSTO SHERMAN

Tratam os autos de Representação, com pedido de medida cautelar suspensiva, formulada pelo Deputado Federal Alessandro Lucciola Molon e por Diretório Nacional de Partido Político em face de possíveis irregularidades praticadas pelo Ministério da Defesa, por intermédio do Centro Gestor e Operacional do Sistema de Proteção da Amazônia (Censipam) , na aquisição de microssatélite equipado com radar de abertura sintética (Synthetic Aperture Radar - SAR) , para monitorar o desmatamento da região amazônica.
2.	Autuada a representação e já tendo os autos recebido instrução inicial, juntaram-se a este processo novas representações formuladas no mesmo sentido pelo Subprocurador-Geral Lucas Rocha Furtado (peça 12) , pela Deputada Federal Sâmia Bomfim e demais deputados membros da bancada do Partido Socialismo e Liberdade (PSOL) na Câmara dos Deputados (peça 13) , acerca da aquisição pretendida, incluindo novas informações apontadas pela imprensa (peça 14) , a qual noticia também a aquisição de idêntico serviço pela Polícia Federal em adiantado estágio de concretização. Nas referidas peças há também pedidos de adoção de medida cautelar suspensiva do empenho e contratação pretendidos pelo Ministério da Defesa.
3.	Paralelamente, foi autuado o TC Processo 029.693/2020-9 que cuida de representação formulada pelo Ministério Público/TCU (Procurador Júlio Marcelo de Oliveira) e pelos Deputados Federais do Partido Verde (PV) Israel Batista, Leandre Dal Ponte e Célio Studart, também noticiando indícios de irregularidades na aquisição de microssatélite equipado com radar de abertura sintética (Synthetic Aperture Radar - SAR) , para monitorar o desmatamento da região amazônica, nas quais solicitam a apuração por este Tribunal. Esses pleitos, por sua vez, não vieram acompanhados de pedido de medida cautelar.
4.	No referido TC Processo 029.693/2020-9 aduziram os representantes que o País já possui sistemas de monitoramento por satélites em funcionamento, respeitados pelo mundo inteiro e reconhecidos tecnicamente como plenamente satisfatórios tanto a orientar operações de fiscalização dos ilícitos ambientais como para embasar decisões governamentais, e, desde 1986, e oficialmente desde 1988, os dados de desmatamento e queimadas na Amazônia são publicados no site do INPE (Instituto Nacional de Pesquisas Espaciais) , ligado ao Ministério da Ciência, Tecnologia, Inovação e Comunicações.
6.	Ainda de acordo com o Procurador Júlio Marcelo, reportagem veiculada no Estadão teria indicado, a partir de consulta a especialistas, que a) "...existem sistemas gratuitos de satélites que desempenham, inclusive, um resultado mais satisfatório do que a tecnologia que os militares pretendem adquirir"; b) a solução que se pretende contratar "tem uma capacidade de cobertura de grandes áreas muito limitada"; seriam necessários 66 dias [para] cobrir a Amazônia toda; c) tal sistema "não tem capacidade de penetrar abaixo da copa das árvores"; não distingue árvores altas de arbustos; d) trata-se de "satélites mais leves", que viajam "ao sabor do vento solar e do atrito"; e) em razão de tais características, não se pode assumir que sejam tais satélites adequados para monitorar desmatamento, especialmente em tempo real; f ) "... existem satélite melhores que o Iceye e que são gratuitos para monitoramento da Amazônia"; g) "a tecnologia de 'banda x' de transmissão usada pelo sistema que os militares pretendem comprar não é adequada para a Amazônia", visto que "a banda x não tem muita profundidade em floresta".
7.	Aquele representante do Ministério Público/TCU pleiteou, além do conhecimento da representação, a realização de oitiva do Ministério da Defesa a respeito da potencial duplicidade de esforços interagências e do potencial desperdício de recursos públicos no processo de aquisição de ferramenta aeroespacial de monitoramento pelo Censipam (satélite-radar) ao custo de R$ 145,3 milhões; a realização de diligências e/ou fiscalização visando à obtenção de elementos adicionais para a emissão de juízo de mérito pelo TCU a respeito da regularidade da despesa; a aposição de sigilo às peças trazidas a estes autos que contenham informações sensíveis, na forma do art. 158 do RITCU; e, encerrada a etapa de instrução pela unidade técnica, seja concedida ao Ministério Público de Contas a oportunidade de se manifestar sobre o mérito do processo, a fim de que possa contribuir para o julgamento pelo Tribunal de Contas da União.
8.	Diante da conexão entre as matérias, determinei o apensamento daquela representação a estes autos, para exame em conjunto, conforme Despacho por mim proferido, de maneira que resta absorvida por esta Representação.
9.	Segundo as informações coligidas ao processo, em 30/6/2020 o Ministério da Defesa emitiu a nota de empenho 2020NE000095 no valor de R$ 145.391.861,00 em favor do Censipam, visando a aquisição do referido satélite, no âmbito do programa 6012 - Defesa Nacional, para execução da ação 21BT - Proteção, fiscalização e combate a ilícitos na Amazônia legal e sua região fronteiriça (peça 3) , os quais se referem à fonte "21 - REC.ORIUNDOS DE LEIS OU ACORDOS ANTICORRUPCAO".
10.	Conforme nota de esclarecimento publicada pelo Ministério da Defesa em 25/8/2020  (peça 4) , aquele órgão teria apenas iniciado o procedimento licitatório, com previsão de conclusão para o fim do ano. Afirmou-se que desde 2016 o Censipam desenvolve o projeto SipamSAR, que utiliza a tecnologia SAR capaz de visualizar o terreno até mesmo em condições de céu nublado ou fortes chuvas, como frequentemente observado na região amazônica, para complementar as informações do sistema DETER do Instituto Nacional de Pesquisas Espaciais (INPE) , o qual utiliza exclusivamente imagens de satélites óticos. Segundo a nota, não haveria sobreposição de funções com as já desempenhadas pelo INPE, e sim complementaridade. A possível aquisição contribuiria também, diretamente, para a soberania espacial, cumprindo objetivos da Estratégia Nacional de Defesa, por meio do Programa Estratégico de Sistemas Espaciais (PESE) .
11.	Em que pese essas informações, os representantes aduziram à peça 1 destes autos que:
	a) não há evidência técnica-científica de que o Censipam, ao se utilizar do satélite equipado com radar SAR, exerceria melhor monitoramento do que aquele já realizado pelos sistemas DETER, DETER-B e PRODES, sob a gerência do INPE, órgão que desempenha essa função desde 1988 com notória qualidade e amplo reconhecimento; 
	b) entidades se manifestaram contra a aquisição do referido satélite, como a Group on Earth Observation, a qual, por meio de seu secretário-executivo, deduziu que, em razão do seu tamanho e orçamento, trata-se de um satélite SAR de banda X, que é o tipo mais simples, e cujas imagens não são adequadas para um sistema operacional de monitoramento de florestas tropicais;
	c) a porta-voz da Campanha da Amazônia do Greenpeace reconheceu ser desnecessária a aquisição do satélite pelo Censipam, porquanto o INPE já fornece todos os dados necessários para balizar ações relacionadas à fiscalização, desmatamento e incêndios florestais, sendo seu trabalho reconhecido até em regiões florestais do Sudeste Asiático, que não contam com tecnologia parecida, bem como o MD não promoveu licitação ou apresentou qualquer documento citando dados técnicos que justificassem a construção do microssatélite;
	d) o montante empenhado é 48 vezes superior ao orçamento anual previsto para o monitoramento da Amazônia pelo INPE, no valor de R$ 3 milhões;
	e) o INPE já exerce o monitoramento da região amazônica de maneira eficiente, com base nos dados fornecidos pelos sistemas PRODES, DETER, DETER INTENSO, os quais apresentam ao longo dos anos resultados exitosos no combate à degradação desenfreada da Amazônia Legal; 
	f) o PRODES tem a função de monitorar a degradação ambiental na Amazônia Legal desde 1988 por corte raso, indicando taxas anuais do desmatamento na região, sendo que, para isso, o sistema utiliza o satélite norte-americano da classe LANDSAT, com resolução espacial de 20 a 30 metros e objetiva minimizar o problema da cobertura de nuvens na região nos períodos de chuvas; também utiliza as imagens captadas pelo satélite CBERS-2/2B e as imagens LISS-3 do satélite indiano IRS, além das imagens do satélite inglês UK-DMC2;
	g) a área mínima mapeada pelo PRODES é de 6,23 hectares e o índice de precisão dos resultados corresponde a 95%, motivo pelo qual é considerado confiável por cientistas nacionais e internacionais, segundo o INPE;
	h) o DETER emite alertas às autoridades competentes sobre eventuais modificações na cobertura florestal da Amazônia, identifica e mapeia diariamente alterações com área mínima de 6,25 hectares, utilizando imagens do satélite Sino-Brasileiro de Recursos Terrestres (CBERS-4) , bem como do satélite indiano Indian Remote Sensing Satellite (IRS) , com resolução ampla de 64 a 54 metros, e permite a comparação com os resultados obtidos pelo PRODES;
	i) o INPE aprimorou o sistema de alertas com o DETER-B (DETER INTENSO) , o qual integra imagens dos satélites CBERS-4 (WFI e MUX) , LANDSAT 8 (OLI) , SENTINEL 2 (MSI) e o satélite SENTINEL 1 (banda C) de tecnologia SAR, mitigando o bloqueio ao sensoriamento remoto causado pela cobertura de nuvens, frequente nos períodos de chuva da região amazônica;
	j) a aquisição do referido satélite é desnecessária, vez que o satélite SENTINEL 1 (banda C) possui a idêntica tecnologia de radar SAR pretendida pelo Ministério da Defesa;
	k) o INPE está desenvolvendo projeto de construção de 3 satélites com tecnologia exclusivamente nacional, restando o primeiro, Amazônia 1, quase concluído, com previsão de lançamento no ano de 2020 e permitirá o monitoramento do desmatamento em todo o território brasileiro com alta resolução, não se justificando a aquisição pretendida pelo MD sob argumento de que contribui para a soberania espacial, que carece de um satélite com sensor radar operado pelo Brasil;
	l) em entrevista concedida ao Estado de São Paulo, o ex-Diretor do INPE afirmou que existem satélites melhores que o pretendido pelo Ministério da Defesa, sendo inclusive de acesso gratuito, bem como, segundo ele, as imagens dos satélites Sentinel-1 e 1A, da Europa, disponíveis gratuitamente na internet, são muito melhores que as do Iceye e mais úteis para monitorar o desmatamento, sendo um absurdo, na visão daquele, comprar um satélite que não serve para monitorar a Amazônia, considerando que já existem satélites SAR disponíveis gratuitamente; e
	m) haveria desvio de finalidade perpetrado pelo MD com a referida aquisição, porquanto não pretende adquirir o satélite apenas para o monitoramento da Amazônia - o que já é satisfatoriamente realizado pelo INPE - mas para concentrar as informações relativas à degradação ambiental na região amazônica no âmbito do Censipam;
12. 	Assim requereram a adoção de cautelar sem oitiva prévia para que fosse determinada a suspensão imediata da Nota de Empenho 2020NE000095 e de eventual licitação em andamento para a aquisição do satélite pelo Censipam, evitando-se assim grave lesão ao erário e ao interesse público.
13.	Em instrução e pronunciamentos constantes das peças 9 a 11 a SecexDefesa informou que  provocou o Controle Interno da Aeronáutica (Cenciar) , por meio eletrônico, sobre o andamento do procedimento, tendo sido informada, em 2/9/2020, com base nas declarações prestadas pelo presidente da Comissão Coordenadora do Programa Aeronave de Combate (COPAC) , que a aquisição deveria ser concluída provavelmente até o final de 2021 e que o processo de seleção encontrava-se na fase de pedido de ofertas, restando, por conseguinte, afastada a urgência apontada originalmente pelos representantes.
14.	Assim, no que tange ao pleito de suspensão cautelar do empenho e dos procedimentos em curso, referida unidade instrutiva alvitrou o indeferimento dos pedidos de cautelar inaudita altera parte pleiteados.
15.	No tocante à apuração das supostas irregularidades representadas, entendeu referida secretaria ser necessária a realização de oitiva prevista no art. 276, § 2º, do Regimento Interno/TCU para que o Ministério da Defesa se pronunciasse, no prazo de cinco dias úteis, sobre a representação, remetendo ainda informações essenciais à análise, como (i) cópia integral do processo administrativo que motivou a aquisição do microssatélite, (ii) cópia do projeto básico, (iii) indicação da motivação da necessidade de continuidade do procedimento licitatório, se ainda em curso, ou de sua desnecessidade, no caso de contratação direta, (iv) razões de as imagens já fornecidas pelo INPE, ou as adquiridas pelo Departamento da Polícia Federal junto à empresa Planet, ou mesmo as disponíveis gratuitamente por satélites como Sentinel - 1 SAR não se prestarem à finalidade pretendida pelo Censipam.
16.	Ainda, objetivando confrontar as informações porventura enviadas com os reais produtos pretendidos, a SecexDefesa alvitrou também a realização de oitiva do INPE, no mesmo prazo de cinco dias úteis, para que se pronunciasse sobre a representação e para que enviasse informações sobre (i) os satélites que são empregados para monitoramento da Amazônia legal, (ii) o custo anual das imagens para o INPE, (iii) as especificações técnicas dos 3 satélites da série Amazônia em desenvolvimento pelo Inpe, em especial sobre o período de duração de sua órbita, horário de passagem, periodicidade de revisita, vida útil estimada, instrumentos sensores, entre outras informações.
17.	Ao despachar nos autos entendi mais adequado realizar-se a oitiva com base no art. 250, inciso V, do Regimento Interno/TCU, e indeferi a cautelar pleiteada, conforme sugerido na instrução.
18.	Realizadas as medidas preliminares, que contemplaram oitivas e diligências, realizou-se a análise desses elementos em instrução de peça 62, na qual a secretaria entendeu que a representação deveria ser considerada improcedente. Transcrevo a referida instrução:
"INTRODUÇÃO
1. 	Trata-se de representação com pedido de adoção de cautelar formulada pelo deputado federal Alessandro Lucciola Molon e de denúncia pelo Diretório Nacional de Partido Político (peça 5) , a respeito de possíveis irregularidades praticadas pelo Ministério da Defesa, por intermédio do Centro Gestor e Operacional do Sistema de Proteção da Amazônia (Censipam) , na aquisição de microssatélite equipado com radar de abertura sintética (Synthetic Aperture Radar - SAR) , para monitorar o desmatamento da região amazônica (peça 1, p. 1) . 
2.	Paralelamente, foi autuado o TC Processo 029.693/2020-9, que cuida de representações sem solicitação de cautelar formuladas pelo Exmo. procurador Júlio Marcelo de Oliveira, representante do Ministério Público junto ao TCU, e pelos deputados federais Israel Batista, Leandre Dal Ponte e Célio Studart, também noticiando indícios de irregularidades na aquisição de microssatélite equipado com radar de abertura sintética (Synthetic Aperture Radar - SAR) , para monitorar o desmatamento da região amazônica, nas quais solicitam a apuração por este Tribunal.
"HISTÓRICO
3.	Em 30/6/2020, o Ministério da Defesa emitiu a nota de empenho 2020NE000095 (peça 3) , no valor de R$ 145.391.861,00 em favor do Censipam, visando a aquisição do referido satélite, no âmbito do programa 6012 - Defesa Nacional, para execução da ação 21BT - Proteção, fiscalização e combate a ilícitos na Amazônia legal e sua região fronteiriça.
4. 	Em 25/8/2020, o MD informou em nota (peça 4) que:
a) apenas iniciou o procedimento licitatório, com previsão de conclusão para o fim deste ano;
b) desde 2016, o Censipam desenvolve o projeto SipamSAR, que utiliza a tecnologia SAR, capaz de enxergar o terreno até mesmo em condições de céu nublado ou fortes chuvas, como frequentemente observado na região amazônica, para complementar as informações do sistema DETER do Instituto Nacional de Pesquisas Espaciais (Inpe) , o qual utiliza exclusivamente imagens de satélites óticos;
c) não haverá sobreposição de funções com as já desempenhadas pelo Inpe, e sim complementaridade;
d) a possível aquisição contribui também, diretamente, para a soberania espacial, cumprindo objetivos da Estratégia Nacional de Defesa, por meio do Programa Estratégico de Sistemas Espaciais (PESE) , que elencou diversas carências no segmento aeroespacial brasileiro, entre elas a ausência de um satélite com sensor radar operado pelo Brasil.
5. 	Não convencidos dessa finalidade apontada pelo MD, os representantes se insurgiram contra essa demanda, consoante os fundamentos apresentados à peça 5, requerendo adoção de cautelar para suspender imediatamente a Nota de Empenho 2020NE000095 e eventual licitação em andamento para a aquisição do satélite pelo Censipam, bem como a procedência da representação formulada.
6. 	Acrescente-se que representações com idênticas causas de pedir foram protocolizadas por três deputados federais do Partido Verde (PV) e pelo Exmo. procurador Júlio Marcelo de Oliveira, representante do MP/TCU, as quais foram juntadas para exame em conjunto aos autos do TC Processo 029.693/2020-9, o qual, por seu turno, restou apensado a esta representação, por determinação do Exmo. Relator, em virtude da evidente conexão entre tais processos. 
7. 	Concluída a instrução preliminar, o auditor manifestou-se por (peça 9) :
a) conhecer da presente representação, satisfeitos os requisitos de admissibilidade previstos nos arts. 235 e 237, inc. III, do Regimento Interno deste Tribunal, e no art. 103, § 1º, da Resolução TCU 259/2014;
b) indeferir por ora o requerimento de medida cautelar, inaudita altera pars, formulado pelos representantes, tendo em vista a inexistência do pressuposto do perigo da demora necessário para adoção da referida medida;
c) determinar, nos termos do art. 276, § 2º, do Regimento Interno/TCU, as oitivas do Ministério da Defesa e do Centro Gestor e Operacional do Sistema de Proteção da Amazônia (Censipam) , para, no prazo de até 5 dias úteis, manifestem-se sobre os fatos apontados na denúncia formulada, encaminhando:
c.1) cópia integral do processo administrativo que motivou a aquisição do microssatélite equipado com radar de abertura sintética (Synthetic Aperture Radar - SAR) , para execução da ação 21BT - Proteção, fiscalização e combate a ilícitos na Amazônia legal e sua região fronteiriça, incluindo edital de licitação e eventual contrato, se já assinado;
c.2) motivação da necessidade de continuidade do procedimento licitatório, se ainda em curso, ou de sua desnecessidade, no caso de eventual contratação direta;
c.3) razões de as imagens já fornecidas pelo Inpe, ou as adquiridas pelo Departamento da Polícia Federal junto à empresa Planet, ou mesmo as disponíveis gratuitamente por satélites como Sentinel - 1 SAR não se prestarem à finalidade pretendida pelo Censipam; e
c.4) projeto básico contendo especificações técnicas do satélite SAR a ser adquirido, em especial informações sobre período de duração de sua órbita, horário de passagem, periodicidade de revisita, vida útil estimada, instrumentos sensores (se imageadores óticos do tipo CCD, IRMSS, WFI, WPM, HRC, PAN, MUX, IRS, combinados com o radar de abertura sintética) , faixa de cobertura (Km) , resolução espacial (m) .
d) determinar, nos termos do art. 276, § 2º, do Regimento Interno/TCU, a oitiva do Instituto Nacional de Pesquisas Espaciais (Inpe) , para, no prazo de até 5 dias úteis, manifeste-se sobre os fatos apontados na denúncia formulada, encaminhando informações sobre:
d.1) os satélites que são empregados para monitoramento da Amazônia legal, especificando para cada um deles o período de duração de sua órbita, horário de passagem, periodicidade de revisita, vida útil estimada, instrumentos sensores (se imageadores óticos do tipo CCD, IRMSS, WFI, WPM, HRC, PAN, MUX, IRS, ou radar de abertura sintética) , faixa de cobertura (Km) , resolução espacial (m) ;
d.2) o custo anual dessas imagens para o Inpe; e
d.3) as especificações técnicas dos 3 satélites da série Amazônia em desenvolvimento pelo Inpe, em especial sobre o período de duração de sua órbita, horário de passagem, periodicidade de revisita, vida útil estimada, instrumentos sensores (se imageadores óticos do tipo CCD, IRMSS, WFI, WPM, HRC, PAN, MUX, IRS, ou radar de abertura sintética) , faixa de cobertura (Km) , resolução espacial (m) , bem como o orçamento estimado para construção, lançamento e operação de cada um desses satélites.
e) alertar ao Ministério da Defesa e ao Centro Gestor e Operacional do Sistema de Proteção da Amazônia (Censipam) quanto à possibilidade de o Tribunal vir a sustar eventual certame ou processo de seleção em curso, ou mesmo determinar a anulação dos atos dele decorrentes, caso não seja apresentada manifestação ou esta não seja acolhida;
f) encaminhar cópias da peça 1 e da presente instrução ao Ministério da Defesa, ao Censipam e ao Inpe, a fim de subsidiar suas manifestações em sede das oitivas a serem promovidas.
8. 	O Diretor Técnico manifestou sua concordância a essa proposta, acrescentando que o Ministério do Meio Ambiente (MMA) deveria ser também ouvido, considerando que os recursos referentes a essa aquisição deverão ser empregados exclusivamente em ações destinadas à prevenção, fiscalização e ao combate do desmatamento, incêndios florestais e ilícitos ambientais na Amazônia Legal, inclusive na faixa de fronteira, consoante restou definido na ação de Arguição de Descumprimento de Preceito Fundamental (ADPF) 568/2019 do STF, de relatoria do Ministro Alexandre de Moraes (peça 8) . Sendo assim, em virtude de o MMA ser o órgão legalmente competente e vocacionado para o trato primário das questões relacionadas com a proteção e preservação do meio ambiente, sugeriu igualmente sua oitiva (peça 10) , contando com a anuência do titular da Unidade Técnica (peça 11) .
9. 	Posteriormente a essa instrução inicial, o Exmo. subprocurador-geral Lucas Rocha Furtado também representou contra a vergastada intenção de aquisição do microssatélite pelo MD (peça 12) .
10. No mesmo sentido, a deputada federal Sâmia Bomfim, via Ofício 227/2020 - Câmara dos Deputados (peça 13) , reforçou igualmente tais impugnações endereçando representação à procuradora-geral do Ministério Público junto ao TCU (peça 14) .
11. O Exmo. ministro-substituto Augusto Sherman Cavalcanti, acompanhando no essencial a proposta desta unidade instrutiva, por meio de despacho (peça 16) , conheceu da presente representação, bem como da denúncia apresentada pelo Partido Político às peças 1 e 5, e indeferiu os pedidos de adoção de medida cautelar sem oitiva prévia formulados pelo deputado federal Alessandro Lucciola Molon, pelo Diretório Nacional do Partido Político identificado às peças 1 e 5, e pelo Subprocurador-Geral Lucas Rocha Furtado, tendo em vista a inexistência do pressuposto do perigo da demora necessário para adoção da referida medida, dando-se ciência aos referidos representantes.
12. E, para conferir prazo mais razoável à manifestação dos interessados e responsáveis, determinou, com fundamento nos art. 157 e 250, inciso V, do Regimento Interno/TCU (peça 16, p. 5-6) :
25.1. a realização de oitivas do Ministério da Defesa e do Centro Gestor e Operacional do Sistema de Proteção da Amazônia (Censipam) , para que, no prazo de 15 dias, se manifestem sobre todos os fatos apontados nesta representação e denúncia, e, em especial, a respeito da existência ou não de potencial duplicidade de esforços interagências e de eventual desperdício de recursos públicos no processo de aquisição de ferramenta aeroespacial de monitoramento pelo Censipam (satélite-radar) ao custo de R$ 145,3 milhões, reportado nas representações, bem como sobre os apontamentos indicados nas alíneas do item 11 retro e nas representações constantes do processo TC Processo 029.693/2020-9 (apenso) , encaminhando, juntamente à sua manifestação: 
25.1.2. a motivação da necessidade de continuidade do procedimento licitatório, se ainda em curso, ou de sua desnecessidade, no caso de eventual inclinação à realização de contratação direta; 
25.1.3. as razões de as imagens já fornecidas pelo Inpe, ou as adquiridas pelo Departamento da Polícia Federal junto à empresa Planet, ou mesmo as disponíveis gratuitamente por satélites como Sentinel - 1 SAR não se prestarem à finalidade pretendida pelo Censipam; 
25.2. a realização de diligência ao Ministério da Defesa com vistas a que, no mesmo prazo de 15 dias, encaminhe a este Tribunal: 
25.2.1. cópia integral do processo administrativo que motivou a aquisição do microssatélite equipado com radar de abertura sintética (Synthetic Aperture Radar - SAR) , para execução da ação 21BT - Proteção, fiscalização e combate a ilícitos na Amazônia legal e sua região fronteiriça, incluindo edital de licitação e eventual contrato, se já assinado; 
25.2.2. cópia do projeto básico contendo especificações técnicas do satélite SAR a ser adquirido, incluindo, em especial, a indicação das informações sobre período de duração de sua órbita, horário de passagem, periodicidade de revisita, vida útil estimada, instrumentos sensores (se imageadores óticos do tipo CCD, IRMSS, WFI, WPM, HRC, PAN, MUX, IRS, combinados com o radar de abertura sintética) , faixa de cobertura (Km) , resolução espacial (m) ; 
25.2.3. informação acerca de interlocutor designado ou canal de comunicação com a secretaria deste Tribunal (SecexDefesa) , indicando-se, para tanto, o nome do interlocutor responsável, o qual deverá manter este Tribunal informado sobre eventual iniciativa de efetiva concretização da contratação, no curso desta representação, e responsável por prestar eventuais esclarecimentos adicionais porventura necessários ao exame da matéria representada; 
25.3. a realização de oitiva do Instituto Nacional de Pesquisas Espaciais (Inpe) , para que, no prazo 15 dias, se manifeste sobre os fatos apontados na presente representação; 
25.4. a realização de diligência ao Instituto Nacional de Pesquisas Espaciais para que, no prazo de 15 dias, remeta a este Tribunal informações sobre: 
25.4.1. os satélites que são empregados para monitoramento da Amazônia legal, especificando para cada um deles o período de duração de sua órbita, horário de passagem, periodicidade de revisita, vida útil estimada, instrumentos sensores (se imageadores óticos do tipo CCD, IRMSS, WFI, WPM, HRC, PAN, MUX, IRS, ou radar de abertura sintética) , faixa de cobertura (Km) , resolução espacial (m) ; 
25.4.2. o custo anual dessas imagens para o Inpe; e 
25.4.3. as especificações técnicas dos 3 satélites da série Amazônia em desenvolvimento pelo Inpe, em especial sobre o período de duração de sua órbita, horário de passagem, periodicidade de revisita, vida útil estimada, instrumentos sensores (se imageadores óticos do tipo CCD, IRMSS, WFI, WPM, HRC, PAN, MUX, IRS, ou radar de abertura sintética) , faixa de cobertura (Km) , resolução espacial (m) , bem como o orçamento estimado para construção, lançamento e operação de cada um desses satélites; 
25.4.4. informação acerca de interlocutor designado ou canal de comunicação com a secretaria deste Tribunal (SecexDefesa) , a fim de que possam ser prestadas eventuais esclarecimentos adicionais porventura necessários ao exame da matéria sob exame deste Tribunal; 
25.5. sejam alertados o Ministério da Defesa e ao Centro Gestor e Operacional do Sistema de Proteção da Amazônia (Censipam) , por ocasião da remessa do ofício de oitiva correspondente quanto à possibilidade de o Tribunal vir a sustar eventual certame ou processo de seleção em curso, ou mesmo determinar a anulação dos atos dele decorrentes, ou, ainda, determinar a adoção de outras medidas cabíveis e necessárias ao exato cumprimento da lei, caso não seja apresentada manifestação ou esta não seja acolhida, devendo ainda se manifestar, caso queiram, quanto às eventuais consequências práticas da implementação dessas medidas e eventuais alternativas que possam ser adotadas para a mitigação ou correção das irregularidades apontadas na representação, o que inclui as decorrentes do poder de autotutela previsto no art. 49 da Lei 8.666/1993 e nas Súmulas 376 e 473 do Supremo Tribunal Federal; 
26. Por fim, determino o envio de cópia das peças iniciais de representação, bem como denúncia devidamente tarjada nos termos da Resolução TCU 259/2014, incluindo o envio daquelas referidas no processo TC Processo 029.693/2020-9 (representação conexa, objeto de apensamento a este processo) , da instrução e pronunciamentos da SecexDefesa e deste Despacho ao Ministério da Defesa, ao Censipam e ao INPE, a fim de subsidiar suas manifestações. 
27. Restituam-se os autos à SecexDefesa para que adote as medidas de sua alçada com vistas à aposição de sigilo nos documentos relativos ao partido político denunciante, em aderência ao disposto nos arts. 53 a 55 da Lei 8.443/1992 e à Resolução TCU 259/2014 (art. 104) , e providencie as comunicações pertinentes. (destaques e grifos originais) 
13. Em 21/9/2020, o Exmo. procurador Júlio Marcelo de Oliveira requereu a oportunidade de oficiar nos presentes autos, após a manifestação da unidade técnica, a fim de contribuir, na condição de fiscal da lei e de defensor da ordem jurídica, para o exame da matéria objeto desta representação (peça 18) .
14. Efetuadas as comunicações processuais (peças 20-23) , o Centro Gestor e Operacional do Sistema de Proteção da Amazônia (Censipam) , por intermédio do Ofício 26.376/DIGER/CENSIPAM/SG-MD (peça 26) , encaminhou a Nota Técnica  2/COOPE/DIPRO/DIGEFUCENSIPAM/SG/MD/2020 e seus apensos, sugerindo que questionamentos específicos sejam dirigidos à Força Aérea Brasileira.
15. Em 1°/10/2020, a SecexAgroAmbiental requereu acesso aos autos deste, alegando possível aproveitamento das conclusões desta representação para a auditoria de natureza operacional desenvolvida no âmbito do TC Processo 038.045/2019-2, destinada a avaliar as ações do Governo Federal voltadas para a prevenção e o combate ao desmatamento ilegal e às queimadas na Amazônia Legal (peça 27) . Após manifestação favorável do titular da SecexDefesa (peça 39) , o Exmo. Relator autorizou o acesso dos servidores designados pela SecexAgroAmbiental a estes autos, consoante despacho à peça 40.
16. No dia 8/10/2020, o Centro de Controle Interno da Aeronáutica (Cenciar) , por meio do Ofício 208/AACE2/27476 (peça 29) , requereu prorrogação do prazo para sua manifestação por mais trinta dias a contar do dia 5/10/2020, data de conhecimento por aquele centro de controle interno da demanda encaminhada via Ofício 49212/2020-TCU/Seproc. Registre-se que o Exmo. Relator deferiu tal solicitação via despacho à peça 42.
17. No dia 9/10/2020, a assessoria especial de controle interno do Ministério da Ciência, Tecnologia e Inovações encaminhou via Ofício 28.027/2020/MCTI (peça 30) as informações requeridas ao Inpe, respondidas por meio do Ofício 1647/2020/Inpe (peça 31) e seu anexo (peça 32) .
18. Em 15/10/2020, o controle interno do Ministério da Defesa encaminhou resposta à comunicação processual a ele dirigida e ao Censipam, via Ofício 28.570/ASTEC CISET/CISET-MD (peça 34) . Esse documento aponta para o Ofício 214/AACE1/27571 (peça 38) , que por sua vez refere-se ao Ofício 14/SCI/4156 (peça 37) .
19. Nesse último ofício, o presidente da Comissão Coordenadora do Programa Aeronave de Combate (Copac) não encaminhou as cópias dos documentos solicitados nos subitens 25.2.1 e 25.2.2 do despacho do Exmo. Relator (peça 16, p. 5-6) , não atendendo deliberadamente à diligência por esse determinada, alegando impossibilidade de fornecimento de informações por meio de dispositivos de armazenamento portáteis, nos termos dos procedimentos estabelecidos na ICA 205-47 (instrução para salvaguarda de assuntos sigilosos da Aeronáutica) .
20. Registre-se que foi juntada aos autos a Nota 242/2020/COJAER/CGU/AGU (peça 36) , de 3/9/2020, redigida pela Consultoria Jurídica-Adjunta junto ao Comando da Aeronáutica, para subsidiar defesa da União na ação popular 1048686-25.2020.4.01.3400, que tramita perante a Seção Judiciária da Justiça Federal no Distrito Federal, ajuizada pelo deputado federal Alessandro Molon, a qual concluiu pela inexistência de desvio de finalidade ou de qualquer lesão ao patrimônio público na aquisição pretendida.
21. Em 27/1/2021, propôs-se nova diligência (peça 44) , desta feita junto à presidência da Comissão Coordenadora do Programa Aeronave de Combate (Copac) , para que apresentasse os documentos solicitados nos subitens 25.2.1 e 25.2.2 do despacho do Exmo. Relator (peça 16, p. 5-6) .
22. O Diretor Técnico então propôs que os autos retornassem à 1ª Diretoria Técnica, para aguardar a documentação solicitada, a qual estaria sendo preparada para ser entregue, conforme informado pelo agente de controle interno da Copac (peça 45) , proposta que contou com a anuência do titular da unidade técnica (peça 46) .
23. Os documentos solicitados foram apresentados pela Copac e juntados às peças 47-59, cuja análise será realizada juntamente com os demais documentos e informações também objeto das diligências e oitivas anteriormente promovidas.
EXAME TÉCNICO
Síntese das informações apresentadas pelo Inpe
24. Em resumo, o Inpe respondeu que (peça 32) :
a) mantém dois sistemas de monitoramento de desmatamentos na Amazônia legal (Prodes, Deter) e outro para acompanhar incêndios na sua vegetação;
b) o Prodes (Projeto de monitoramento do desmatamento da Amazônia Brasileira por satélite) disponibiliza o inventário anual da perda de floresta primária com base nas informações extraídas das imagens de satélites de observação da Terra entre os meses de agosto de um determinado ano e julho do ano subsequente, por ser esse o período de menor ocorrência de nuvens, permitindo assim a aquisição útil de imagens óticas satelitais, que revelam as taxas anuais de desmatamento da Amazônia em (Km2/ano) ;
c) o Deter (Sistema de desmatamento em tempo real) é sistema de alertas de desmatamento voltado para apoiar a fiscalização e controle de desmatamento e da degradação florestal, produzindo diariamente avisos de alteração na cobertura florestal para áreas maiores que três hectares, aproximadamente 30 mil m2, alertando diretamente o Instituto Brasileiro do Meio Ambiente e dos Recursos Naturais Renováveis (Ibama) ;
d) o sistema de monitoramento de fogo na vegetação foi aprimorado a partir das imagens fornecidas pelo satélite CBERS-4A (resultado de um acordo sino-brasileiro) , permitindo que o Instituto atue nas seguintes linhas de trabalho relacionadas ao monitoramento de fogo na vegetação: (i) detecção de fogo ativo com base em aproximadamente 250 imagens/dia a partir de dez satélites diferentes; (ii) previsão do risco de fogo utilizando dados meteorológicos observados nos últimos 120 dias, e previsões numéricas de até 5 dias; (iii) estimativas de área queimada com imagens de resolução espacial de 30m e 1km; (iv) apoio a usuários com produtos operacionais especiais (Ibama, ICMBio, agências ambientais estaduais, brigadas de incêndio, corpo de bombeiros, polícias ambiental e militar, defesa civil, prefeituras, etc.) por meio da Plataforma TerraMA;
e) além desses sistemas, foi criado em 2019 o Deter intenso, resultado da integração das imagens ópticas dos satélites CBERS-4 (WFI e MUX) , Landsat 8 (OLI) , Sentinel 2 (MSI) e imagens do radar de abertura sintética (SAR) a bordo do satélite Sentinel 1 (banda C) para a detecção das alterações da cobertura florestal em áreas específicas da Amazônia Legal;
	f) o sistema Prodes possui as seguintes especificações técnicas:
	
	g) já o Deter apresenta as seguintes características:
	h) o sistema Deter intenso opera nas seguintes condições:
as imagens captadas por esses sistemas são acessadas livremente e os custos a ela relacionados são devidos às atividades de recepção, processamento, armazenamento e distribuição, os quais, para o ano de 2020, somaram R$ 7.267.773,00; e
j) somente o primeiro dos satélites da série Amazônia contendo sensores óticos foi implementado e custou cerca de 78 milhões de dólares e sua operação ao longo de quatro anos demandará aproximadamente 5 milhões de dólares.
Síntese dos esclarecimentos prestados pelo Censipam
25. Por seu turno, o Censipam, por intermédio do Ofício 26.376/DIGER/CENSIPAM/SG-MD (peça 26) , encaminhou a Nota Técnica  2/COOPE/DIPRO/DIGEFUCENSIPAM/SG/MD/2020 e esclareceu que o satélite a ser adquirido pelo Ministério da Defesa apresenta múltiplas aplicações relacionadas à proteção ambiental da Amazônia legal, além de reafirmar a soberania do Brasil no segmento espacial.
26. Esse satélite é fruto de projetos desenvolvidos há mais de cinco anos no Ministério da Defesa, os quais refletem a especialização do Censipam na aplicação de imagens de radar de abertura sintética (SAR) , que propicia o monitoramento do desmatamento da Amazônia legal durante o período de maior cobertura de nuvens (entre os meses de outubro e abril) .
27. Registre-se que monitoramento do desmatamento a partir de imagens de sensor radar de abertura sintética é um campo de estudo e desenvolvimento do Censipam desde sua criação em 2002.
28. Durante a implantação do Sistema de Vigilância da Amazônia (Sivam) , foram adquiridas aeronaves R-99 da FAB com sensores de radar imageador, as quais foram utilizadas em larga escala para o sensoriamento de pontos estratégicos da Amazônia Legal.
29. Todavia, essa tecnologia apresentou baixa eficiência e alto custo de manutenção, desafiando o Censipam a buscar novas alternativas para o monitoramento dessa região.
30. Sendo assim, a solução natural encontrada para o ganho em eficácia e de escala no monitoramento de áreas de grande extensão territorial foi evoluir do uso de sensoriamento remoto a partir de sensores a bordo de aeronaves para sensores embarcados em satélites, iniciando-se em 2015 o projeto Amazônia SAR, cuja finalidade é prover a infraestrutura para a operacionalização do sistema integrado de alerta de desmatamento com radar orbital (SipamSAR) .
31. O SipamSAR complementa o trabalho já desenvolvido pelo Inpe, não se sobrepondo às funções desempenhadas pelos diversos sistemas que servem de suporte às análises daquele Instituto, porquanto os satélites por ele empregados utilizam sensores óticos, os quais dependem 'da iluminação do território pelo sol e de inexistência de nuvens, fumaça ou chuva entre o sensor e a área de interesse. Já a tecnologia de imageamento por micro-ondas (radar) é adequada para áreas que estão sujeitas a intensa carga de nuvens e chuvas, como é o caso da Amazônia. Além disso, pode ser aplicada durante a noite, pois independem de luz solar para coletar imagens. Por isso, os sistemas DETER e SipamSAR são complementares'.
32. O projeto não era desconhecido do Inpe, que inclusive comprometeu-se a 'conjugar esforços para o desenvolvimento das ações previstas no Projeto Amazônia SAR, envolvendo a capacitação de recursos humanos e aprimoramentos de sistemas de detecção semiautomática de desmatamento', por meio da Manifestação Conjunta, de 8/4/2015, assinada pelo diretor-geral do Censipam e o diretor do INPE (peça 26, p. 9) .
33. Esse projeto foi iniciado a partir de dados coletados da constelação de quatro satélites COSMO-SKyMed, utilizando radar orbital (banda X) , operada pela e-GEOS e representada no Brasil pela Empresa Geoambiente. 
34. As imagens coletadas em modo 'stripmap' apresentam uma resolução espacial de 3 metros. Ademais, o radar SAR possui elevada sensibilidade à rugosidade da cobertura do solo, característica que aliada à alta capacidade de revisita permite detectar e acompanhar processos de mudança na floresta devidos a desmatamentos ocorridos durante os períodos críticos de mau tempo e baixa visibilidade, quando o sensoriamento remoto por satélites óticos se mostra ineficaz.
35. O Censipam destaca que o SipamSAR foi desenvolvido a partir da experiência adquirida com os sensores embarcados em aeronaves, após solicitação do Instituto Brasileiro do Meio Ambiente e dos Recursos Naturais Renováveis (lbama) de alertas mais precisos durante o período de cobertura de nuvens, o qual também firmou Manifestação Conjunta com o Censipam, em 28/4/2015 (peça 26, p. 10) .
36. A equipe especializada do Censipam, composta de 16 doutores, 22 mestres e 17 especialistas, desenvolveu, no âmbito do projeto SipamSAR, uma metodologia capaz de gerar alertas que indicam automaticamente as áreas desmatadas, que são apenas auditadas pelos analistas para confirmar as mudanças detectadas. 
37. Essa metodologia chegou a ser testada em uma área sob concessão pública do Serviço Florestal Brasileiro (SFB) e se mostrou capaz de detectar a retirada de uma única árvore - corte seletivo. Com esse grau de precisão é possível monitorar a supressão florestal em áreas concedidas para realização de manejo sustentável por empresas licenciadas.
38. Os resultados apresentados pelo SipamSAR nos ciclos dos anos de 2016 a 2019 para os órgãos de fiscalização ambiental foram relevantes, conforme atestado pelo próprio Ibama, o qual avaliou, em junho de 2019, que o sistema desenvolvido pelo Censipam demonstrou maior efetividade na detecção de áreas de desmatamento se comparado com o sistema DETER-B, mantido pelo INPE.
39. Registre-se que o apoio do Censipam ao Ibama foi firmado por meio de Acordo de Cooperação Técnica 16/2018 e seu anexo (peça 26, p. 11-15) , para promover a produção e o compartilhamento de informações e meios operacionais para o combate aos ilícitos ambientais.
40. O Ibama elaborou um relatório completo de avaliação da identificação dos desmatamentos detectados pelo SipamSAR (peça 26, p. 16-32) .
41. 	O Censipam também juntou à Nota Técnica 2/COOPE/DIPRO/DIGEFUCENSIPAM/SG/MD/2020 (peça 26) evidências quanto à efetividade do uso do radar de abertura sintética (SAR) para detecção de desmatamento, conforme publicações científicas (peça 26, p. 33) .
42. Afirma o Centro Gestor que a alegação de que existem produtos gratuitos não se justifica, porquanto a resolução das imagens a serem obtidas com o satélite especificado será menor que 10 metros e não existem imagens de sensores radar atualizadas e com essa resolução de forma gratuita no mundo. 
43. Também aduz que os microssatélites têm capacidade de atender as necessidades operacionais do Censipam, sendo que a menor capacidade de controle de órbita impacta apenas no uso de técnicas de radar avançadas, não afetando as técnicas baseadas na amplitude do sinal SAR e na geocodificação, necessárias para a detecção de mudanças. 
44. Reafirma que o SAR a ser empregado no microssatélite a ser adquirido tem efetiva capacidade de detecção de mudanças. E, ainda que a banda X apresente menor capacidade de penetrabilidade no dossel florestal (copa das árvores) , as bandas X, C ou L são capazes de detectar mudanças, como a presença de dossel florestal ou perda de dossel florestal. 
45. Assim, conclui que a tecnologia a ser adquirida atende as necessidades operacionais de detecção de desmatamento na Amazônia Legal, em complementariedade aos outros sistemas existentes. E, em que pese o DETER ser utilizado todo o ano, inclusive durante o período chuvoso amazônico, existe um decréscimo significativo na emissão de alertas de desmatamento nos meses de chuva intensa, que ocorrem entre outubro e abril. Exatamente por essa circunstância, o Censipam definiu o escopo da sua atuação utilizando a tecnologia SAR durante o período chuvoso para o monitoramento da Amazônia.
46. Igualmente afirma que, além do DETER, os demais programas do Inpe: Prodes e TerraClass (parado desde 2014) também são baseados em dados obtidos por sensores óticos. Além disso, o DETER intenso não possui documentação técnica e metodologia disponíveis para avaliação.
47. Apresenta como possíveis aplicações do SAR, por exemplo, o monitoramento dos rios, em especial para detectar a presença de garimpos clandestinos. Além dessa, o monitoramento do mar territorial brasileiro, da zona econômica exclusiva e outras áreas de interesse, conforme expressamente regulamentado pelo o Decreto 10.293/2020 (peça 26, p. 34-35) , podendo inclusive ser empregado na detecção de eventuais vazamentos de óleo.
48. No que diz respeito aos custos, aduz que todos os projetos de desenvolvimento no campo aeroespacial para observação da Terra têm valores muito superiores ao do projeto em discussão. Apenas como exemplo cita dois projetos do Inpe: o CBERS que apresenta custo estimado na ordem de US$ 300 milhões, sem considerar o satélite CBERS4A, o qual para ser construído custou R$ 160 milhões para o Brasil e US$ 15 milhões para ser lançado; e o satélite Amazônia 1, que dispendeu R$ 300 milhões para seu desenvolvimento e R$ 110 milhões para o lançamento. 
49. Em relação ao projeto, informa que a vida útil mínima requerida para o satélite é de três anos, mas é normal que seja superada. 
50. O Censipam apresenta estimativas dos custos relacionados à aquisição de imagens radar para a demanda existente para os próximos 4 anos da ordem de R$ 200 milhões (peça 26, p. 6) e conclui que há compatibilidade, considerando a expectativa de vida, entre os custos de aquisição do satélite e os estimados para a obtenção das imagens, sem considerar que poderão ser atendidas demandas de monitoramento territorial de outros órgãos.
51. Destacou também que o satélite contribuirá diretamente para a soberania espacial, cumprindo objetivos da Estratégia Nacional de Defesa, estabelecidos desde 2008, por meio do Programa Estratégico de Sistemas Espaciais (PESE) (peça 26, p. 67-99) , o qual elencou várias  carências no segmento aeroespacial brasileiro, entre elas a ausência de um satélite com sensor radar operado pelo Brasil. 
52. Conduzido pela Força Aérea Brasileira (FAB) , o PESE prevê o suprimento de uma dessas capacidades com a aquisição de um microssatélite SAR, sendo operado pelo Centro de Operações Espaciais (COPE) da FAB, promovendo a soberania do Brasil no monitoramento satelital por meio de imagens de radar. 
53. Em decorrência desse programa e a partir da cooperação com o Censipam para efetivação do projeto, a FAB iniciou o processo de seleção para a aquisição do satélite radar, definido no PESE como LESSONIA-1. 
54. A coleta de requisitos, planejamento e condução do processo de aquisição ficaram a cargo da Força Aérea Brasileira (FAB) , por meio da Copac, que possui excelência na seleção de fornecedores para sistemas complexos e estratégicos, seguindo o disposto no inciso IX, do art. 24 da Lei 8.666/93, regulamentado pelo Decreto 2.295/97. 
55. Então, iniciou-se o processo de seleção em 31/7/2020, com a emissão de pedido de oferta para as empresas comprovadamente qualificadas para a produção de satélites de sensoriamento remoto radar, para atendimento aos requisitos operacionais, técnicos, logísticos e industriais, com previsão de término até o final de 2020. 
56. O Censipam reforça em sua manifestação a inexistência de sobreposição de tarefas entre órgãos governamentais, e sim de complementação de ações, pois o SipamSAR atua justamente nos meses em que o DETER do Inpe comprovadamente apresenta dificuldades técnicas em detectar o desmatamento. 
57. Destaca que todo desenvolvimento do projeto está fundamentado em demandas prévias e acordos formais (conforme documentos anexados) mantidos com os órgãos de atuação ambiental, em especial o Inpe e o Ibama.
58. Ressalta que a condução da aquisição, seguindo os objetivos do Programa Espacial Brasileiro, facilita o atendimento de iniciativas de outras pastas, como Agricultura, Meio Ambiente, Infraestrutura, por exemplo, sendo que a coordenação com as demais pastas do governo foi reafirmada no último dia 27/7/2020, durante a reunião do Conselho do Sistema de Proteção da Amazônia (Consipam) , em que representantes de diversos ministérios reconheceram a importância da aquisição do satélite pelo Estado brasileiro. 
59. Afirma que participou dessa reunião o Diretor do Inpe, reforçando nessa ocasião o apoio à aquisição do satélite em complemento às ferramentas disponibilizadas por aquele instituto. 
60. Destaca que o fato de o Censipam deter a principal capacitação de pessoal no emprego operacional de imagens de radar, no Brasil, não afasta a natureza multi-institucional da missão a ser cumprida pelo satélite a ser adquirido.
61. Arremata salientando a importância estratégica de um satélite radar sob controle nacional, capacidade já alcançada por diversos países da América do Sul, como Argentina, Chile e Peru, permitindo a ampliação da capacidade de sensoriamento remoto do Estado brasileiro, proporcionando um melhor combate ao desmatamento e outros crimes ambientais não somente na Amazônia, mas também em outras regiões do Brasil.
Principais informações relativas à documentação apresentada pela Copac
62. Compulsando a documentação disponibilizada pela Comissão Coordenadora do Programa Aeronave de Combate (Copac) e juntada às peças 47-59, verifica-se que a aquisição objeto destas representação e denúncia se inseriu no âmbito do Projeto Lessônia I - sistema espacial de sensoriamento remoto radar (SSR) , capaz de realizar SSR global, priorizando as áreas de interesse estratégico para o País, a fim de aumentar a disponibilidade e o rápido acesso a imagens em apoio às atividades de defesa, segurança, inteligência, vigilância, reconhecimento e cartografia (peça 47) .
63. O Programa Estratégico de Sistemas Espaciais (PESE) prevê uma constelação de satélites de sensoriamento remoto radar de alta resolução e baixa órbita, iniciando pelo projeto Lessônia I.
64. Inicialmente, com base nas necessidades operacionais do Censipam e das três Forças Armadas, concluiu-se que o satélite a ser adquirido deveria atender aos seguintes requisitos, conforme Ofício 2949/Diger/Censipam/SG-MD, de 3/2/2020 (peça 47, p. 102) :
	a) estar disponível no mercado para operação em 2021, já comissionado;
	b) resolução temporal com a mesma geometria de aquisição melhor ou igual a 30 dias;
	c) resolução no modo Stripmap: melhor ou igual a 3 m;
	d) resolução no modo Spotlight: melhor ou igual a 1 m;
	e) resolução no modo ScanSAR: melhor ou igual a 20 m; e
	f) polarização: VV (vertical) .
65. Posteriormente, esses requisitos operacionais foram ampliados e fixados pela Portaria Emaer R - 03/7SC, de 13/5/2020 (ROP EMAER 115) . Assim, o sistema espacial Lessônia I deve (peça 48, p. 37-38) :
	a) coletar e distribuir imagens SAR geolocalizadas;
	b) revisitar sob demanda qualquer ponto da Amazônia legal em até cinco dias, sendo desejável que essa resolução temporal seja de até sessenta horas;
	c) possuir um tempo de revisita com a mesma geometria de aquisição, sob demanda de qualquer ponto da Amazônia legal e da Zona Econômica Exclusiva, menor ou igual a 30 dias;
	d) realizar o imageamento completo da Amazônia legal no modo Stripmap, com resolução de 3 m, em até 9 meses, para estudos anuais de conservação da Amazônia legal;
	e) apresentar resolução das imagens SAR coletadas no modo Stripmap menor ou igual a 3m;
	f) apresentar resolução das imagens SAR coletadas no modo Spotlight menor ou igual a 1m;
	g) apresentar resolução das imagens SAR coletadas no modo ScanSAR menor ou igual a 20 m;
	h) utilizar, no mínimo, polarização simples, sendo desejável que as imagens SAR coletadas por cada elemento do segmento espacial do sistema utilizem polarização completa, bem como que se utilize polarização circular na transmissão e linear na recepção;
	i) atender às legislações nacionais e internacionais;
	j) coletar produtos SAR por pelo menos 3 anos após o seu comissionamento;
	k) ter o controle do segmento espacial entregue, comissionado, ao Comando de Operações Aeroespaciais (Comae) em até 18 meses após o início da vigência do contrato;
	l) ser compatível com as interfaces e infraestruturas do Comae e do Censipam;
	m) ser escalável;
	n) permitir segurança da informação;
	o) ser livre de embargos de comercialização para o Brasil;
	p) possuir ferramenta capaz de permitir ao Comae realizar o controle, a operação, o gerenciamento, monitoramento do segmento espacial;
	q) no seu segmento terrestre, possuir estação de telemetria, comando e rastreamento (TCR) ;
	r) iniciar a distribuição dos produtos SAR até o final de 2021 para os usuários;
	s) possuir ferramenta capaz de permitir ao Censipam interagir com as demandas dos usuários;
	t) entregar aos usuários, após as solicitações de urgência, novos produtos SAR referentes à região da Amazônia legal em até 5 dias;
	u) entregar aos usuários, após as solicitações de urgência, novos produtos SAR referentes à região da Zona Econômica Exclusiva em até 5 dias; e
	v) possuir ferramenta capaz de permitir ao Comae realizar o treinamento do pessoal que irá atuar com o segmento espacial.
66. A Comissão de Coordenação e Implantação de Sistemas Espaciais do Departamento de Ciência e Tecnologia Aeroespacial da FAB (CCISE/DCTA) lançou um Pedido de Informação (Request for Information - RFI) (peça 47, p. 122-125; peça 48, p. 1-9) , com a finalidade de planejar e elaborar um Pedido de Oferta (Request for Proposal - RFP) , convidando possíveis interessados no desenvolvimento, integração, testes do projeto Lessônia I.
67. As empresas Airbus Space anda Defense (França) , Iceye (Finlândia) , Surrey Satellite Technology Ltd. (Reino Unido) e Thales Alenia Space  (França) receberam o RFI.
68. A CCISE apresentou estudo de viabilidade com base nas respostas apresentadas pelas empresas consultadas (peça 48, p. 44-88) . Adiante, serão apresentados alguns parâmetros técnicos dos satélites das empresas que responderam ao RFI formulado (peça 48, p. 62-68) . A empresa Airbus apresentou seu satélite SAR S250 com as seguintes características:
	Característica
	Valores

	Massa de lançamento
	< 300 Kg

	Órbita
	Sol-síncrona (SSO) ou inclinada

	Altitude
	525-650 Km

	Resolução espacial / largura de faixa (swath) 
	0,5 m no modo Spotlight: 5 x 3 Km (ou 5 x 15 Km, com mosaico2) 
1 m no modo Spotlight: 7 x 4 Km (ou 5 x 20 Km, com mosaico) 
3 m no modo Stripmap: 6 Km wide swath (ou 50 x 30 Km, com mosaico) 

	Banda
	X

	Média global de revisita
	Média < 16 horas com um único satélite em SSO
Média < 4,5 horas com 4 satélites em SSO

	Capacidade de imageamento
	De 2 a 5 minutos por órbita (dependendo da órbita) 

	Tempo de vida
	> 5 anos

	Polarização
	Simples (VV ou HH) 

69. Já a empresa finlandesa Iceye ofereceu informações sobre seu satélite SAR conforme o quadro a seguir:
	Característica
	Valores

	Massa de lançamento
	< 85 Kg

	Órbita
	Sol-síncrona (SSO) 

	Altitude
	570 Km

	Resolução espacial / largura de faixa (swath) 
	1 m no modo Spotlight: 5 x 5 Km
3 m no modo Stripmap: 30 x 50 Km 
8 m no modo ScanSAR: 60 x 100 Km

	Banda
	X

	Média global de revisita
	Média < 48 horas com um único satélite em SSO
Média < 24 horas com 2 satélites em SSO

	Capacidade de imageamento
	De 3 minutos por órbita (dependendo da órbita) 

	Tempo de vida
	> 5 anos

	Polarização
	Simples (VV) 

70. Por seu turno, a empresa britânica Surrey apresentou as informações de dois satélites: o NovaSAR e o CarbSAR. Abaixo seguem as características do NovaSAR:
	Característica
	Valores

	Massa de lançamento
	< 430 Kg

	Órbita
	Sol-síncrona (SSO) 

	Altitude
	580 Km

	Resolução espacial / largura de faixa (swath) 
	6 m no modo Stripmap: 13 x 20 Km
20 - 30 m no modo ScanSAR: 50 x 195 Km

	Banda
	S

	Média global de revisita
	Média < 1,1 a 1,5 dias

	Capacidade de imageamento
	2 minutos por órbita

	Tempo de vida
	> 7 anos

	Polarização
	Completa (HH, VV, HV, VH) 

71. E adiante as características do CarbSAR, também da empresa Surrey:
	Característica
	Valores

	Massa de lançamento
	~ 140 Kg

	Órbita
	Sol-síncrona (SSO) 

	Altitude
	525 Km

	Resolução espacial / largura de faixa (swath) 
	0,5 m no modo Spotlight: 3 x 4 Km
3 m no modo Stripmap: 5 x 5 Km

	Banda
	X

	Média global de revisita
	Média < 1,1 a 1,5 dias

	Capacidade de imageamento
	2 minutos por órbita

	Tempo de vida
	> 5 anos

	Polarização
	Simples (HH ou VV) 

72. Por fim, a empresa Thales Alenia apresentou as informações relativas ao satélite micro-SAR, as quais podem ser adiante resumidas:
	Característica
	Valores

	Massa de lançamento
	~ 280 Kg

	Órbita
	Sol-síncrona (SSO) 

	Altitude
	410 Km

	Resolução espacial / largura de faixa (swath) 
	1 m no modo Spotlight: 5 x 5 Km
3 m no modo Stripmap: 15 x 15 Km

	Banda
	X

	Média global de revisita
	Média < 24 horas

	Capacidade de imageamento
	6,3 minutos por órbita (dependendo da órbita) 

	Tempo de vida
	> 3 anos

	Polarização
	Simples (HH ou VV) 

73. Por oportuno, registre-se que o prazo médio de comissionamento do segmento espacial, segundo informado pelas empresas (peça 48, p. 69) , é de 33 meses e meio, não sendo possível que entre em operação até o final do corrente ano. Assim, como o requisito orginalmente fixado não foi aderente ao tempo real que se estima para o desenvolvimento e comissionamento de uma nova plataforma orbital, as empresas foram indagadas quanto à possibilidade de fornecerem após a assinatura do contrato as imagens SAR de outros satélites já em operação. E todas responderam afirmativamente diferindo apenas quanto às alternativas oferecidas (peça 48, p. 70) .
74. Quanto ao requisito relativo ao tempo de revisita menor ou igual a 30 dias, entendido também como resolução temporal, ou tempo decorrido entre duas oportunidades de coleta de imagem de um mesmo alvo ou área de interesse, observando a mesma geometria de aquisição, essa formada pelo ângulo de incidência, direção de visada do sistema sensor SAR e direção de órbita, a empresa Iceye informou que a resolução temporal do seu satélite seria de 28 dias, a empresa Surrey informou que esse tempo seria de 29 dias, tanto para o satélite CarbSAR, quanto para o NovaSAR. As empresas Airbus e Thales Alenia não informaram.
75. Os custos associados à despesa de capital e à implantação da solução técnica (Capex) podem ser assim discriminados no quadro abaixo, devendo ser considerados o segmento espacial (SE) , o segmento terrestre (ST) , o segmento terrestre adicional (ST-S) , composto de antenas (Telemetria, Rastreamento e Controle - TT&C) , hardware e software para o Centro de Operações Espaciais (Cope) localizado no Rio de Janeiro, e a cotação do dia 25/5/2020 para a conversão da moeda (peça 48, p. 76) :
	Empresa
	SE (dólares) 
	ST (dólares) 
	ST-S (dólares) 
	Total 1 (dólares) 
	Total 2 (reais) 

	Airbus
	144,97
	20,71
	-
	165,68
	901,30

	Iceye
	16,80
	6,54
	2,23
	25,57
	139,13

		27,29
	6,54
	2,23
	36,06
	196,19

	Surrey
	29,16
	2,37
	0,34
	31,87
	173,35

		41,72
	2,37
	0,34
	44,43
	241,71

76. Ressalte-se que a empresa Thales Alenia não informou os custos associados ao seu sistema. 
77. Analisou-se o benefício operacional de cada um dos sistemas espaciais oferecidos pelas empresas que responderam ao pedido de informações (RFI) com base em metodologia de avaliação da viabilidade das soluções técnicas apresentadas (peça 48, p. 77-83) e concluiu-se que apenas a empresa Iceye apresentou solução abaixo do limite de custo estabelecido para o Projeto e obteve 0,61 de índice operacional, logo acima do índice de 0,60 da empresa Airbus, que apresentou alto custo Capex. A empresa Surrey apresentou índices de benefício operacional 0,62 para o SE CarbSAR e 0,63 para o NovaSAR, sendo o SE CarbSAR o que apresenta valor mais próximo do sugerido pela empresa Iceye. E solução técnica da empresa Thales Alenia foi a que apresentou menor benefício operacional por ainda se encontrar em desenvolvimento, sendo por essa razão apenas estimado (peça 48, p. 83-84) . 
78. Registre-se que os resultados completos dessa avaliação podem ser observados nas tabelas apresentadas no Anexo B do estudo de viabilidade (peça 48, p. 102-114) .
79. Com suporte nesse estudo, a CCISE concluiu que o Projeto Lessônia I pode ser viabilizado por essas e eventualmente outras propostas de mercado submetidas por ocasião das respostas ao Pedido de Oferta (RFP) .
80. E, uma vez autorizada a abertura do projeto em 16/7/2020, consoante termo TAP/002/EMAER/2020 (peça 49, p. 38-39) , foi lançado em 31/7/2020 o pedido de oferta RFP 003/DCTA-COPAC/2020 (peça 49, p. 41-127) e seus anexos (peça 49, p. 128-130; peça 50; peça 51; peça 52, p. 1-82) .
81. A Consultoria Jurídica-Adjunta da AGU junto ao Comando da Aeronáutica pronunciou-se por meio do parecer R-00418/2020/COJAER/CGU/AGU (peça 52, p. 92-115) pelo prosseguimento do processo de aquisição do microssatélite, apenas sugerindo algumas adequações jurídicas meramente de caráter formal.
82. Após avaliação das ofertas apresentadas, em 23/12/2020, a Copac resolveu contratar diretamente a solução técnica oferecida pela empresa Iceye Oy para o projeto Lessônia I, com base na ficha de ratificação de dispensa 002/DCTA-COPAC/2020, pela quantia de US$ 33.874.000,00, via Contrato de Despesa 003/CABE-COPAC/2020 (peça 55; peça 56, p. 1-17) e seus anexos (peça 56, p. 18-62; e peças 57-59) , a qual inclui:
a) um segmento espacial, composto de 2 satélites SAR de observação terrestre de baixa órbita;
b) um centro de controle localizado no Comando de Operações Aeroespaciais (Comae) em Brasília - DF;
c) um centro de missão localizado no Comando de Operações Aeroespaciais (Comae) em Brasília - DF;
d) um centro de imagens localizado no Comando de Operações Aeroespaciais (Comae) em Brasília - DF;
e) um centro de imagens localizado no Censipam em Brasília - DF;
f) interface com duas estações de telemetria, controle e rastreamento (ETCR) , uma em Formosa - GO e outra em Manaus - AM;
g) uma estação de telemetria, controle e rastreamento (ETCR) em Brasília - DF; e
h) interface com duas estações de recepção de dados orbitais (ERDO) , uma em Formosa - GO e outra em Manaus - AM;
i) uma estação de recepção de dados orbitais (ERDO) em Brasília - DF;
j) supervisão e consultoria em trabalhos relacionados à implementação de elementos do segmento terrestre;
k) plano de suporte logístico integrado;
l) um programa de treinamento;
m) no final de 2021, a utilização da constelação Iceye até que o projeto Lessônia I esteja comissionado; e
n) acesso à constelação Iceye para cobertura adicional de dados.
Análise das alegações dos representantes
83. As alegações não se sustentam, conforme análise adiante apresentada.
Evidência técnica-científica de que o Censipam, ao se utilizar do satélite equipado com radar SAR, exerceria melhor monitoramento do que aquele já realizado pelos sistemas DETER, DETER-B e PRODES, sob a gerência do Inpe, órgão que desempenha essa função desde 1988 com notória qualidade e amplo reconhecimento 
84. Não se pode olvidar que o monitoramento do desmatamento a partir de imagens de sensor radar de abertura sintética é um campo de estudo e desenvolvimento do Censipam desde sua criação em 2002, que já utilizava o sensoriamento remoto por sinal Radar desde a implantação do Sistema de Vigilância da Amazônia (Sivam) , por meio de sistema embarcado nas aeronaves R-99 da FAB.
85. Frise-se que esses sensores embarcados nas aeronaves do Sivam nem possuíam à época a mesma resolução que o sistema adquirido deve entregar e ainda assim, conforme já exposto retro, os resultados apresentados pelo SipamSAR nos ciclos dos anos de 2016 a 2019 para os órgãos de fiscalização ambiental foram significativamente melhores que os apresentados pelo sistema DETER-B, mantido pelo Inpe, conforme atestado pelo próprio Ibama, o qual avaliou, em junho de 2019, que o sistema desenvolvido pelo Censipam demonstrou maior efetividade na detecção de áreas de desmatamento, nos termos do relatório elaborado (peça 26, p. 16-32) . Eis aí a evidência prática, revelada por dados estatísticos da superioridade técnica do sistema de imageamento SAR sobre o ótico.
86. Naquela época, já se sabia que o SipamSAR era complementar ao trabalho já desenvolvido pelo Inpe, não se sobrepondo às funções desempenhadas pelos diversos sistemas que servem de suporte às análises daquele Instituto, porquanto os satélites por ele empregados utilizam sensores óticos. Tais sensores dependem de visada direta e desobstruída sobre o território que se pretende imagear, ou seja deve estar iluminado pelo sol e não encoberto por nuvens, fumaça ou chuva. São, portanto, sensores passivos, que captam a reflexão de determinados comprimentos de onda no solo.
87. Já a tecnologia de imageamento por radar de abertura sintética (SAR) emprega sensor ativo e é adequada para áreas que estão sujeitas a intensa carga de nuvens e chuvas, como é o caso da Amazônia. Além disso, pode ser aplicada durante a noite, pois independem de luz solar para coletar imagens. Por isso, os sistemas Prodes, DETER, DETER-B e Iceye são complementares e não se confundem.
88. Ademais, o radar SAR possui elevada sensibilidade à rugosidade da cobertura do solo, característica que aliada à alta capacidade de revisita permite detectar e acompanhar processos de mudança na floresta devidos a desmatamentos ocorridos durante os períodos críticos de mau tempo e baixa visibilidade, quando o sensoriamento remoto por satélites óticos se mostra ineficaz.
89. Analisando apenas quanto à resolução espacial dos sistemas imageadores utilizados pelo Inpe, percebe-se que a melhor resolução apresentada pelo PRODES é de 10 m, pelo DETER é de 55 m, e pelo DETER-B é de 5m, enquanto o sistema espacial da Iceye apresenta resolução espacial no modo Spotlight de 1 m, no modo Stripmap de 3 m e no modo ScanSAR de 15 m (peça 57, p. 35) , revelando-se esse mais preciso que os sistemas utilizados por aquele Instituto.
90. Como se a melhor resolução espacial oferecida pelo sistema Iceye já não fosse suficiente para distingui-lo, ao se comparar seu tempo de revisita com os apresentados pelos sistemas do Inpe, verifica-se que sua resolução temporal é bem menor, característica que torna o sistema espacial da empresa finlandesa mais vantajoso que os empregados pelo Inpe.
91. A título de comparação, o menor tempo de revisita dos sistemas PRODES, DETER, DETER-B é de 5 dias, enquanto o sistema Iceye apresenta tempo de revisita médio de 0,94 dia e máximo para 95% dos alvos de 4,5 dias (peça 57, p. 33) . São essas as evidências técnico-científicas que atestam ser o sistema espacial de imageamento por sensor SAR mais eficiente que o ótico.
92. A alegação de que o PRODES utiliza o satélite norte-americano da classe LANDSAT, com resolução espacial de 20 a 30 metros e objetiva minimizar o problema da cobertura de nuvens na região nos períodos de chuvas; também utiliza as imagens captadas pelo satélite CBERS-2/2B e as imagens LISS-3 do satélite indiano IRS, além das imagens do satélite inglês UK-DMC2, não pode prosperar, porquanto todos esses são satélites com sensores óticos, que apresentam resoluções espaciais com qualidades inferiores ao sistema espacial finlandês e não se prestam a imagear períodos de céu encoberto ou mesmo à noite.
93. Além disso, não é verdade que o DETER emite alertas diariamente relacionados às alterações com área mínima de 6,25 hectares às autoridades competentes sobre eventuais modificações na cobertura florestal da Amazônia, isso porque seu tempo de revisita ou resolução temporal na melhor das hipóteses é de 5 dias. Então, o alerta sobre alterações dessa grandeza em uma área anteriormente visitada só poderá ser emitido a cada 5 dias e não diariamente como o faz com melhor resolução o sistema finlandês adquirido.
94. Ainda que o Inpe tenha aprimorado o sistema de alertas com o DETER-B (DETER INTENSO) , o qual integra imagens dos satélites CBERS-4 (WFI e MUX) , LANDSAT 8 (OLI) , SENTINEL 2 (MSI) e o satélite SENTINEL 1 (banda C) de tecnologia SAR, mitigando o bloqueio ao sensoriamento remoto causado pela cobertura de nuvens, frequente nos períodos de chuva da região amazônica, o satélite SENTINEL 1 (banda C) apresenta resolução espacial entre 5 e 20 m, além de tempo de revisita de 6 dias, inferior portanto ao sistema espacial satelital adquirido.
95. Dessa forma, não se pode admitir como verdadeira a afirmação de que a aquisição do referido satélite é desnecessária, vez que o satélite SENTINEL 1 (banda C) possui a idêntica tecnologia de radar SAR pretendida pelo Ministério da Defesa, pois idêntico é aquilo que não possui diferenças. E as diferenças exsurgem pela banda utilizada para o sensoriamento remoto e se estendem pelas resoluções espaciais e temporais. Ademais, a par das incongruências técnicas, os sistemas apresentados diferenciam-se quanto ao seu emprego.
96. A plataforma adquirida não será utilizada única e exclusivamente para monitoramento do desmatamento da Amazônia legal, mas também para monitorar a Zona Econômica Exclusiva (ZEE) , bem como para combater outros ilícitos ambientais, como a instalação de garimpos ilegais, cultivo de plantas psicotrópicas, dentre outras finalidades. 
97. Sendo assim, o projeto Lessônia I é sim necessário, pois atende as demandas não só de órgãos de fiscalização ambiental como o Ibama, ou de repressão a crimes federais, como a Polícia Federal, bem como se insere dentro dos objetivos do Ministério da Defesa, estabelecidos no Programa Estratégico de Sistemas Espaciais (PESE) que abrange atividades de inteligência, vigilância e reconhecimento e não se confunde com as atividades de pesquisa desenvolvidas pelo Inpe.
Acertada escolha da banda X para operação do satélite SAR adquirido
98. A alegação de que as imagens obtidas por satélite que opera na banda de frequências X não são adequadas para um sistema operacional de monitoramento de florestas tropicais não procede e esbarra na complementariedade dos sistemas.
99. De plano, ressalte-se que o objetivo do projeto Lessônia I nunca foi suprimir o monitoramento do desmatamento da Amazônia legal a cargo do Inpe, muito embora as tarefas desse Instituto estejam ligadas precipuamente à pesquisa.
100. Ao contrário do que afirmam os representantes, o sistema satelital adquirido tem efetiva capacidade de detecção de mudanças. E, ainda que a banda X apresente menor capacidade de penetrabilidade no dossel florestal (copa das árvores) , as bandas X, C ou L são capazes de detectar mudanças, como a presença de dossel florestal ou perda de dossel florestal. 
101. Portanto, a solução tecnológica adquirida atende as necessidades operacionais de detecção de desmatamento na Amazônia Legal, em complementariedade aos outros sistemas existentes, não subsistindo conflito com o sistema DETER, o qual apesar de ser empregado todo o ano, inclusive durante o período chuvoso amazônico, apresenta um decréscimo significativo na emissão de alertas de desmatamento nos meses de chuva intensa, que ocorrem entre outubro e abril. Exatamente por essa circunstância, o sistema espacial SAR Iceye complementa essa lacuna deixada pelo DETER durante o período chuvoso para o monitoramento da Amazônia.
Legalidade do processo administrativo para a contratação da empresa Iceye
102. O processo administrativo de escolha da oferta mais vantajosa para a administração não apresenta vícios senão os de natureza formal, apontados no parecer R-00418/2020/COJAER/CGU/AGU (peça 52, p. 92-115) , contendo manifestação da Consultoria Jurídica-Adjunta da AGU junto ao Comando da Aeronáutica.
103. Houve ampla participação de empresas interessadas no processo (Airbus, Survey, Iceye, Thales Alenia) com divulgação da metodologia de avaliação do benefício operacional de cada proposta, que aliada à restrição orçamentária imposta pelo limite do montante transferido no acordo firmado no âmbito da operação Lava-Jato, apontou para a escolha da empresa finlandesa Iceye. 
104. Resta, portanto, inequívoca a promoção pela Copac de um processo seletivo amplamente publicizado entre possíveis empresas da indústria aeroespacial para escolha e contratação da oferta mais vantajosa para a administração.
 Montante empenhado é 48 vezes superior ao orçamento anual previsto para o monitoramento da Amazônia pelo Inpe, no valor de R$ 3 milhões
105. Não cabe aqui essa comparação, pois o Inpe não possui sistema espacial próprio, e sim utiliza as imagens disponibilizadas gratuitamente por constelações satelitais diversas.
106. Consoante já tratado, os custos do Inpe no que diz respeito à atividade de observação da Terra por sensoriamento remoto satelital estão relacionados às atividades de recepção, processamento, armazenamento e distribuição, os quais, para o ano de 2020, somaram R$ 7.267.773,00 e não só R$ 3 milhões como aduzido pelos representantes.
107. Além disso, se considerado o esforço para a operação apenas do primeiro dos satélites da série Amazônia contendo sensores, chega-se ao montante de US$ 78 milhões de dólares e sua operação ao longo de quatro anos demandará aproximadamente US$ 5 milhões, bem acima do empenhado para o sistema espacial de sensoriamento remoto SAR adquirido, de propriedade da União.
108. Novamente, repise-se, não são sistemas mutuamente excludentes, mas complementares, o que afasta comparações técnicas e de investimentos envolvidos.
Satélite construído pelo Inpe não atende às demandas do Ministério da Defesa
109. Como analisado supra, também não se sustenta a afirmação de que o Inpe está desenvolvendo projeto de construção de 3 satélites com tecnologia exclusivamente nacional, restando o primeiro, Amazônia 1, quase concluído, com previsão de lançamento neste ano e permitirá o monitoramento do desmatamento em todo o território brasileiro com alta resolução, não se justificando a aquisição pretendida pelo MD sob argumento de que contribui para a soberania espacial, que carece de um satélite com sensor radar operado pelo Brasil.
110. Ora, repise-se até não mais poder, os objetivos do Inpe relacionados à pesquisa não são necessariamente os mesmos que os do Ministério da Defesa. Ademais, o sistema espacial Amazônia 1 utiliza sensores óticos (passivos) , possui resolução espacial de 60 m, com tempo de revisita de 5 dias, bem diferente do sistema de sensoriamento remoto SAR Iceye com resolução de 1 m (modo Spotlight) e tempo de revisita de 0,94 dia. 
Inexistência de desvio de finalidade relativa à aquisição do microssatélite do Ministério da Defesa
 111. A competência do Comando da Aeronáutica quanto à matéria se extrai do art. 3°, do Decreto 6.834/2009:
IV - executar ações relativas à defesa do País, no campo aeroespacial;
V - contribuir para a formulação e condução de políticas nacionais que digam respeito à aviação, ao controle do espaço aéreo, às atividades espaciais, à infra-estrutura aeronáutica e à espacial e às atividades afins com a destinação constitucional da Aeronáutica, especialmente as relativas a recursos e ao desenvolvimento científico, tecnológico e industrial de interesse aeronáutico e espacial;
X - estabelecer, equipar e operar, diretamente ou mediante concessão, a infra-estrutura aeroespacial, aeronáutica e aeroportuária de sua competência;
XI - incentivar e realizar atividades de pesquisa e desenvolvimento relacionadas com as atividades aeroespaciais;
XII - contribuir para o fortalecimento da indústria aeroespacial e de defesa; (destaques acrescidos) 
112. Assim, especificamente com fulcro no art. 3°, inc. X, do Decreto 6.834/2009, compete à FAB e não ao Inpe estabelecer, equipar e operar, diretamente ou mediante concessão, a infra-estrutura aeroespacial, de sua competência. 
113. Com fundamento nessas competências, o Programa Estratégico de Sistemas Espaciais (PESE) foi elaborado prevendo a implantação de sistemas espaciais cujos produtos possuam emprego dual (militar e civil) , respeitadas as demandas de cada segmento.
114. Ao Inpe são atribuídas competências relacionadas precipuamente à pesquisa, nos termos do art. 5°, da Portaria 5.149/2019, pois assim o Instituto é definido, segunda consta do Decreto 9.677/2019, que dispõe sobre a estrutura organizacional do Ministério da Ciência, Tecnologia, Inovações e Comunicações (MCTIC) .
115. Portanto, a aquisição levada a efeito pelo Ministério da Defesa se insere dentro dos objetivos previstos no PESE, não subsistindo qualquer desvio de finalidade relacionado à vergastada aquisição, muito menos qualquer intenção de concentrar as informações relativas à degradação ambiental na região amazônica no âmbito do Censipam, porquanto as atividades desenvolvidas quanto à observação dessa região do território brasileiro não são mutuamente excludentes, mas complementares, como já analisado à exaustão.
116. Diversas aplicações e atividades exemplificam esse emprego dual do sistema adquirido, as quais poderão beneficiar não só vários órgãos de controle governamental, bem como setores não governamentais. São exemplos relacionados às atividades de Defesa (peça 47, p. 73) :
a) consciência situacional operacional;
b) apoio no combate ao tráfico de drogas;
c) detecção e vigilância de alvos; 
d) atualização da cartografia existente com maiores detalhamentos do terreno;
e) determinação da navegabilidade dos rios;
f) identificação de áreas portuárias;
g) apoio nas operações de vigilância e controle de fronteiras;
h) identificação e monitoramento de atividades em áreas de aeródromo e pistas de pouso não homologadas;
i) reconhecimento de áreas de uso militar;
j) detecção e monitoramento de alvos estratégicos;
k) apoio ao planejamento de operações de paz;
l) auxílio no monitoramento marítimo das áreas jurisdicionais brasileiras (AJB) ;
m) apoio ao combate a ilícitos ambientais;
n) monitoramento de desastres ambientais marítimos;
o) monitoramento de infraestruturas críticas;
p) auxílio nas atividades de busca e salvamento; e
q) atividades de inteligência em geral.
117. Como exemplos de aplicações do sistema espacial Lessônia I relacionadas a diversos setores de atuação governamental externos ao setor da Defesa, podem ser citados:
a) apoio ao controle, monitoramento e fiscalização ambiental;
b) mapeamento de áreas minerais, bacias de drenagem, agricultura e florestas;
c) apoio ao planejamento e ao monitoramento de grandes obras, tais como hidrelétricas, oleodutos, rodovias, ferrovias, aeroportos e transposições fluviais;
d) apoio na identificação de áreas de preservação permanente e avaliação do uso do solo;
e) levantamento periódico das áreas construídas em propriedades privadas para auxílio na adequação da arrecadação de impostos;
f) apoio ao zoneamento ecológico e econômico, ordenamento territorial e regularização fundiária;
g) prospecção de áreas para extração de petróleo, gás e minerais;
h) apoio ao monitoramento sistemático de barragem de rejeitos;
i) monitoramento da umidade do solo;
j) apoio aos levantamentos para impedir o desmatamento ou recuperar as áreas desmatadas;
k) apoio a uma adequada gestão de florestas públicas e áreas protegidas;
l) apoio à geração de atividades econômicas desenvolvidas a partir do uso sustentável da vegetação;
m) apoio ao monitoramento das áreas de integração lavoura-pecuária-floresta (ILPF) ;
n) geração de imagens que possibilitem atividades de aquicultura para identificar a localização dos tanques escavados para criação de animais aquáticos;
o) geração de imagens para auxiliar na segurança de área de mineração, por meio das alterações no terreno escavado, dentre outras.
Requerimento do procurador Júlio Marcelo
118. Como noticiado retro, o Exmo. procurador Júlio Marcelo de Oliveira requereu a oportunidade de oficiar nos presentes autos, após a manifestação da unidade técnica (peça 18) .
119. É cediço que a qualidade de representante é insuficiente para conferir legitimidade processual, pois, em regra, pelo princípio do impulso oficial, instaurado o processo a partir da provocação inicial, o próprio TCU toma o curso das apurações (Acórdão 1924/2015-TCU-Plenário, relatora Ministra Ana Arraes) .
120. No entanto, uma vez demonstrada, de forma clara e objetiva, razão legítima para intervir nos autos, o autor da representação pode ser reconhecido como interessado no processo (Acórdão 1944/2013-TCU-Plenário, relator Ministro-substituto Marcos Bemquerer) .
121. No incidente específico, o Exmo. Procurador Júlio Marcelo manifestou seu interesse em contribuir, na condição de fiscal da lei e de defensor da ordem jurídica, para o exame da matéria objeto desta representação, razão pela qual seu pleito merece ser deferido. 
CONCLUSÃO
122. O documento constante da peça 1 deve ser conhecido como representação, por preencher os requisitos previstos nos arts. 235 e 237, inc. III, do Regimento Interno/TCU, e no art. 103, § 1º, da Resolução TCU 259/2014, bem como deve ser conhecida a denúncia formulada por partido político às peças 1 e 6.
123. Todas as alegações formuladas pelos representantes e denunciante não procedem, em virtude de o sistema espacial de sensoriamento remoto SAR Iceye atender às finalidades que são complementares às desenvolvidas pelo Inpe por meio dos sistemas PRODES, DETER E DETER-B, não havendo sobreposição das funções por eles já desempenhadas. Além disso, as especificações técnicas do sistema espacial de imageamento satelital adquirido são distintas das que o Inpe utiliza, apresenta melhor resolução espacial, menor tempo de revisita, além de permitir a observação da região pretendida inclusive em períodos em que o território está encoberto por nuvens ou fumaça, bem como durante à noite.
124. Por essas razões, no mérito, tanto as representações como a denúncia devem ser consideradas improcedentes, conforme proposta de encaminhamento que adiante será apresentada. 
PROPOSTA DE ENCAMINHAMENTO
125. Ante todo o exposto, submetem-se os autos à consideração superior, propondo-se:
a) conhecer das representações, por preencherem os requisitos previstos nos arts. 235 e 237, inc. III, do Regimento Interno/TCU, e no art. 103, § 1º, da Resolução TCU 259/2014, bem como da denúncia formulada por partido político às peças 1 e 6, para, no mérito considerá-las improcedentes;
b) reconhecer o Exmo. Procurador Júlio Marcelo de Oliveira como interessado no processo, remetendo-se-lhe os autos para sua manifestação, conforme por ele requerido;
c) dar ciência do acórdão que vier a ser proferido ao denunciante, ao subprocurador-geral Lucas Furtado, ao procurador Júlio Marcelo de Oliveira, aos deputados federais Alessandro Lucciola Molon, Sâmia Bonfim, Israel Batista, Leandre Dal Ponte e Célio Studart, destacando que o relatório e o voto que fundamentam a deliberação ora encaminhada podem ser acessados por meio do endereço eletrônico www.tcu.gov.br/acordaos e que, caso tenham interesse, o Tribunal pode encaminhar-lhes cópia desses documentos sem quaisquer custos;
d) arquivar o presente processo, com fundamento no art. 169, inciso III, do Regimento Interno do Tribunal."
19.	Com a remessa dos autos ao meu Gabinete, o Procurador Rodrigo Medeiros de Lima requereu imediatamente, conforme peça 65, oportunidade de oficiar nos autos. O requerimento deveu-se, além do interesse em intervir nesta representação, com fundamento nos dispositivos por ele mencionados, do fato de que foi o representante do Ministério Público sorteado para eventualmente atuar neste feito, conforme termo constante da peça 43.
20.	Decorreu o pedido por ele formulado do procedimento inaugurado pela Portaria-MP/TCU Nº 02, de 31 de Agosto de 2020 (com vigência a partir de 01/01/2021, conforme redação dada pela Portaria-MP/TCU 06/2020) , dispondo que:
"Art. 9º Requerimento de manifestação em processo em que a audiência do Ministério Público junto ao TCU não seja obrigatória somente pode ser formulado pelo Procurador-Geral ou pelo Membro com atribuição para oficiar nos autos, até o momento da respectiva inclusão em pauta. 
§ 1º O requerimento disposto no caput deve ser formalizado por meio de documento eletrônico, vinculado ao processo, e encaminhado ao Relator do processo, para apreciação. 
§ 2º A atribuição de um processo a Membro não obsta a manifestação advinda de pedido de vista formulado por outro Membro que estiver oficiando em sessão de colegiado do Tribunal de Contas da União."
21.	Assim, considerando a existência de solicitações formuladas por membros distintos do Parquet,  entendi adequado submeter a questão à consideração da Procuradora-Geral.
22.	O conflito foi então dirimido pela Procuradora-Geral em pronunciamento de peça 67, juntado aos autos, o qual foi proveniente do processo específico instaurado (TC-Processo 013.437/2021-0) no Ministério Público para trata-lo, indicando-se, naquela decisão que "A atribuição para apresentar ao Relator do processo n. Processo 030.715/2020-2 requerimento para oficiar nos autos como custos legis é exclusiva do Procurador Rodrigo Medeiros de Lima, que foi sorteado para nele atuar como procurador natural, nos termos da novel regulamentação.".
23.	Submetido então o processo Procurador Rodrigo Medeiros de Lima, exarou-se parecer de peça 68 no sentido de que os autos fossem devolvidos à SecexDefesa em razão de lacuna no exame realizado, relativo a uma das determinações de oitiva constantes do Despacho deste Relator, notadamente, com vistas a que se colhesse manifestação sobre as razões de as imagens já fornecidas pelo Inpe, ou as adquiridas pelo Departamento da Polícia Federal junto à empresa Planet, ou mesmo as disponíveis gratuitamente por satélites como Sentinel - 1 SAR não se prestarem à finalidade pretendida pelo Censipam.
24.	Acolhendo a proposição do Parquet especializado, restituí o feito à secretaria, para as providências de sua alçada.
25.	A derradeira instrução foi, então, acostada à peça 79, após ser elaborada no âmbito da SecexDefesa. Com ela se manifestaram de acordo os dirigentes (peças 80/81) , reunindo a seguinte análise complementar:
" (...) 
EXAME TÉCNICO
21. Em apertada síntese, a Secretaria-Geral do Ministério da Defesa respondeu, via Ofício 19872/AGE/SG-MD (peça 78) , que:
a) não há sobreposição entre os objetos do contrato de despesa 3/CABE-COPAC/2020, para aquisição de satélite SAR junto a empresa Iceye, e o contrato 18/2020, celebrado para fornecimento de imagens da empresa Planet Labs Inc. ao Departamento da Polícia Federal (DPF) , e sim complementariedade;
b) a aquisição pretendida pelo Ministério da Defesa tem múltiplas aplicações no contexto de proteção ambiental da Amazônia legal e reforça a soberania do Estado brasileiro no segmento espacial;
c) os sistemas satelitais operados pelo Inpe e os microssatélites que formam a constelação da empresa Planet (CubeSats) são baseados em tecnologia de sensores óticos e não em sensores SAR, como o microssatélite a ser adquirido pelo Ministério da Defesa;
d) os sensores óticos da constelação Planet possuem resolução espacial entre 3 e 5 metros, revisita diária e atuam nas bandas RGB (Red, Green, Blue) e NIR (Near Infrared) ;
e) o microssatélite da empresa Iceye possui sensor SAR de alta/altíssima resolução, que operam na faixa de micro-ondas do espectro eletromagnético, gerando produtos e aplicações diferenciadas;
f) os serviços fornecidos pela empresa Planet, por utilizarem produtos do sensoriamento remoto ótico, estão limitados à iluminação do território pelo sol e à inexistência de nuvens, fumaça ou chuva entre o sensor e a área de interesse, enquanto o imageamento com sensores SAR não se sujeita a tais limitações, sendo adequado para o monitoramento remoto da Amazônia, região com intensa carga de nuvens e chuvas, podendo ser operado inclusive à noite;
g) o Censipam aderiu formalmente ao Programa Brasil Mais, instituído pela Portaria 535/2020, do Ministério da Justiça e Segurança Pública (MJSP) , para acesso às imagens da empresa Planet e continuou demandando imagens SAR de alta e altíssima resolução para áreas específicas;
h) os produtos provenientes do microssatélite Iceye atenderão a várias demandas do Censipam, não só para o monitoramento complementar do desmatamento, bem como para aplicações relativas à observação dos rios amazônicos, à identificação de áreas de garimpo ilegal, à detecção de irregularidades em corpos d'água, ao apoio no monitoramento da Amazônia Azul e outros.
22. Antes de tudo, esclareça-se que o contrato 18/2020, que prevê o fornecimento de imagens satelitais ao DPF, foi objeto da representação autuada como TC Processo 031.306/2020-9 e do acompanhamento autuado como TC Processo 030.604/2020-6, este último apensado ao primeiro.
23. No âmbito do processo autuado (TC Processo 031.306/2020-9) , o Subprocurador-Geral junto ao TCU Paulo Soares Bugarin questionou possíveis irregularidades identificadas na celebração do Contrato 18/2020, firmado entre a Diretoria Técnico Científica da Polícia Federal e a empresa Santiago & Cintra Consultoria Ltda. e que tem por objeto a prestação de serviços de natureza continuada de licenciamento e fornecimento de imagens de satélite de alta resolução obtidas pela constelação da empresa Planet, na forma especificada em sua Cláusula Primeira, para uso em atividades relacionadas à segurança pública.
24. Após deliberação, o TCU, por meio do Acórdão 143/2021 - Plenário, relator Ministro Jorge Oliveira, conheceu da representação e a considerou improcedente, alertando naquela oportunidade a SecexDefesa quanto à necessidade da oportuna realização de ação de controle voltada à verificação da efetiva utilização dos produtos contratados, nos níveis de precisão requeridos, pelo Departamento da Polícia Federal e pelos órgãos parceiros, a fim de subsidiar futuro posicionamento deste Tribunal acerca da continuidade da prestação dos serviços constantes do Contrato 18/2020.
25. Compulsando as informações trazidas pelo Ministério da Defesa (peça 78) a respeito de eventual sobreposição entre os objetos da aquisição pretendida pelo MD e das imagens contratadas junto a empresa Planet pelo DPF, verifica-se que essa duplicidade de esforços não existe, exatamente porque os produtos a serem entregues em cada um dos contratos são distintos e atendem a demandas igualmente diferenciadas, não havendo se falar em sobreposição, e sim em complementariedade de esforços, para que todos os atores envolvidos no monitoramento da Amazônia possam bem desempenhar suas atribuições institucionais.
26. As principais diferenças repousam não só na alta/altíssima resolução das imagens SAR em contraponto às imagens fornecidas com base em sensores óticos da constelação Planet, mas também na capacidade de sensoriamento remoto da região Amazônica pelo microssatélite Iceye em situações climáticas adversas, caracterizadas pela ocorrência de grandes concentrações de nuvens, chuvas fortes, fumaças advindas das próprias queimadas, além da possibilidade de imageamento do território desejado durante o período noturno.
27. Essas limitações técnicas das imagens fornecidas pela empresa Planet não atendem às demandas específicas do Ministério da Defesa, relacionadas entre outras à observação dos rios amazônicos, à identificação de áreas de garimpo ilegal, à detecção de irregularidades em corpos d'água, ao apoio no monitoramento da Amazônia Azul, autorizando assim a continuidade da aquisição do microssatélite para cumprir seu mister institucional.
28.  Do exposto, com base na análise já desenvolvida à peça 62, bem como nesta instrução, mantém-se inalterada a proposta de encaminhamento, para que tanto as representações como a denúncia devam ser consideradas improcedentes.
CONCLUSÃO
29. O documento constante da peça 1 deve ser conhecido como representação, por preencher os requisitos previstos nos arts. 235 e 237, inc. III, do Regimento Interno/TCU, e no art. 103, § 1º, da Resolução TCU 259/2014, bem como deve ser conhecida a denúncia formulada por partido político às peças 1 e 6.
30.  Todas as alegações formuladas pelos representantes e denunciante não procedem, em virtude de o sistema espacial de sensoriamento remoto SAR Iceye atender a finalidades que são complementares às desenvolvidas pelo Inpe por meio dos sistemas PRODES, DETER E DETER-B, ou mesmo ao monitoramento desenvolvido pelo DPF com base nos produtos fornecidos pela empresa Planet, não havendo sobreposição das funções por eles já desempenhadas. 
31. Além disso, as especificações técnicas do sistema espacial de imageamento satelital adquirido são distintas das que o Inpe utiliza, ou mesmo o DPF, apresentando melhor resolução espacial, menor tempo de revisita, além de permitir a observação da região pretendida inclusive em períodos em que o território está encoberto por nuvens ou fumaça, bem como durante à noite.
32. Por essas razões, no mérito, tanto as representações como a denúncia devem ser consideradas improcedentes, conforme proposta de encaminhamento que adiante será apresentada. 
PROPOSTA DE ENCAMINHAMENTO
33. Ante todo o exposto, submetem-se os autos à consideração superior, propondo-se:
a) conhecer das representações, por preencherem os requisitos previstos nos arts. 235 e 237, inc. III, do Regimento Interno/TCU, e no art. 103, § 1º, da Resolução TCU 259/2014, bem como da denúncia formulada por partido político às peças 1 e 6, para, no mérito considerá-las improcedentes;
b) dar ciência do acórdão que vier a ser proferido ao denunciante, ao subprocurador-geral Lucas Furtado, ao procurador Júlio Marcelo de Oliveira, aos deputados federais Alessandro Lucciola Molon, Sâmia Bonfim, Israel Batista, Leandre Dal Ponte e Célio Studart, destacando que o relatório e o voto que fundamentam a deliberação ora encaminhada podem ser acessados por meio do endereço eletrônico www.tcu.gov.br/acordaos e que, caso tenham interesse, o Tribunal pode encaminhar-lhes cópia desses documentos sem quaisquer custos;
c) arquivar o presente processo, com fundamento no art. 169, inciso III, do Regimento Interno do Tribunal."
26.	Recebida a manifestação complementar da secretaria, determinei a remessa dos autos ao Ministério Público/TCU, tendo o Procurador Rodrigo Medeiros de Lima se manifestado à peça 83, com o seguinte parecer:
"Cuidam os autos de representação a respeito de possíveis irregularidades praticadas pelo Ministério da Defesa (MD) , por intermédio do Centro Gestor e Operacional do Sistema de Proteção da Amazônia (Censipam) e do Comando da Aeronáutica (ComAer) , na aquisição de microssatélite equipado com radar de abertura sintética (Synthetic Aperture Radar - SAR) , para, entre outras tarefas, monitorar o desmatamento da região amazônica, no âmbito do Projeto Lessônia I - sistema espacial de sensoriamento remoto radar.
Neste processo, foram consideradas as seguintes peças iniciais de denúncia ou representação:
peça 1 (com cópia à peça 5) : representação proposta ao TCU pelo Deputado Federal Alessandro Lucciola Molon e, no mesmo documento, denúncia formulada por Diretório de Partido Político[footnoteRef:2], com pedido de adoção de medida cautelar. [2:  Vide procuração à peça 6, com referência à atuação dos advogados outorgados na denúncia proposta por diretório de partido político.] 
peça 12: representação do Subprocurador-Geral do MP/TCU, Dr. Lucas Rocha Furtado, com requerimento ao TCU de adoção de medida cautelar;
peças 13 e 14: representação da bancada do Partido Socialismo e Liberdade (PSOL) na Câmara dos Deputados, dirigida à Procuradora-Geral do Ministério Público de Contas da União, Drª Cristina Machado;
TC Processo 029.693/2020-9 (apensado a este processo) : representações formuladas por deputados federais do Partido Verde (PV) (peça 1 do TC Processo 029.693/2020-9) e pelo Procurador do MP/TCU, Dr. Júlio Marcelo de Oliveira (peça 4 do TC Processo 029.693/2020-9) .
Por meio do despacho à peça 16, de 11/9/2020, o Ministro-Relator Augusto Sherman Cavalcanti, ao conhecer das representações e da denúncia, bem como indeferir os pedidos de adoção de medida cautelar para suspender a aquisic¿a¿o do microssatélite pelo MD/ComAer, determinou que a SecexDefesa promovesse a oitiva do MD, do Censipam e do Instituto Nacional de Pesquisas Espaciais (Inpe) . Além das oitivas, foi determinada a realização de diligências junto ao MD e ao Inpe.
No referido despacho, o Ministro-Relator Augusto Sherman Cavalcanti delineou os focos das apurações a serem levados a efeito pela SecexDefesa, resumidos a seguir:
possível sobreposição do sistema então em vias de ser adquirido pelo MD/Comaer[footnoteRef:3] aos sistemas de monitoramento em uso e em desenvolvimento pelo Inpe, com a finalidade de verificar a ' (...) existência ou não de potencial duplicidade de esforços interagências e de eventual desperdício de recursos públicos no processo de aquisição de ferramenta aeroespacial de monitoramento pelo Censipam (...) ' (parágrafo 25.1 do despacho à peça 16, p. 5 - grifo do original) ; [3:  Instrução da SecexDefesa à peça 62 (p. 19) : "82. Após avaliação das ofertas apresentadas, em 23/12/2020, a Copac [Comissão Coordenadora do Programa Aeronave de Combate, vinculada ao Comando da Aeronáutica - ComAer] resolveu contratar diretamente a solução técnica oferecida pela empresa Iceye Oy para o projeto Lessônia I, com base na ficha de ratificação de dispensa 002/DCTA-COPAC/2020, pela quantia de US$ 33.874.000,00, via Contrato de Despesa 003/CABE-COPAC/2020 (peça 55; peça 56, p. 1-17) e seus anexos (peça 56, p. 18-62; e peças 57-59) , (...) :" (grifos nossos) .] 
motivação da continuidade do pertinente processo licitatório ou da sua desnecessidade, caso se optasse pela contratação direta[footnoteRef:4]; [4:  A aquisição foi realizada por meio de dispensa de licitação fundamentada no art. 24, inciso IX, da Lei 8.666/1993 (peça 55, p. 6-7) .] 
custos envolvidos na aquisição do MD/ComAer, em comparação com gastos incorridos pelo Inpe para monitoramento da Amazônia e no desenvolvimento de novos satélites;
' (...) as razões de as imagens já fornecidas pelo Inpe, ou as adquiridas pelo Departamento da Polícia Federal [DPF] junto à empresa Planet, ou mesmo as disponíveis gratuitamente por satélites como Sentinel - 1 SAR não se prestarem à finalidade pretendida pelo Censipam;' (parágrafo 25.1.3 do despacho à peça 16, p. 5 - grifos nossos) .
Na primeira manifestação deste membro do MP/TCU nos autos (peça 68) , verificou-se que a SecexDefesa, apesar de ter apresentado, à época, proposta de mérito pelo conhecimento e pela improcedência das representações e da denúncia (peças 62 a 64) , não havia adentrado o foco de apuração destacado na letra 'd' do parágrafo precedente, oriundo de preocupações de deputados da bancada do PSOL na Câmara dos Deputados (peça 13, p. 2) e do Subprocurador-Geral Lucas Rocha Furtado (peça 12, p. 7-8) .
Em vista da referida lacuna, este representante do Parquet de Contas destacou, ainda no parecer à peça 68, que, no âmbito do TC Processo 031.306/2020-9[footnoteRef:5], havia sido analisada a legalidade da contratação da empresa Santiago & Cintra Consultoria Ltda., representante no Brasil da empresa Planet Labs Inc., por meio do Contrato 18/2020, celebrado em 31/8/2020 com a Unia¿o, por interme¿dio da Diretoria Te¿cnico-Cienti¿fica do DPF (peça 70 dos referidos autos) . [5:  Representação sob relatoria do Ministro Jorge Oliveira, conhecida e considerada improcedente pelo Acórdão 143/2021-TCU-Plenário (sessão de 27/1/2021) .] 
Apesar de o Censipam e o Inpe terem prestado esclarecimentos no TC Processo 031.306/2020-9 (peças 37-38 e 33-35, respectivamente) , ponderamos, no parecer à peça 68, que a SecexDefesa não havia instruído este feito levando em conta os elementos obtidos naqueles autos e, ainda, as conclusões às quais chegou o Ministro Jorge Oliveira no voto condutor do Acórdão 143/2021-TCU-Plenário, a seguir transcritas:
15.	 As diversas análises procedidas lançam luzes sobre algumas das questões suscitadas na representação inicial e em matérias jornalísticas. Destaco, nos itens seguintes, algumas das conclusões que, em meu entendimento, demonstram a robustez das razões de convicção que levaram à contratação.
 (...) 
19.	 A Nota Técnica 4/2020-SEGEO/INC/DITEC/PF (peça 54) destacou que o Sipam/PR, mantido pelo Ministério da Defesa (peça 54) , também é restrito à cobertura da Amazônia Legal. Apesar de não possuir limitações vinculadas à existência de nuvens, uma vez que se utiliza de radar, exige maior necessidade de processamento. Dessa forma, 'a periodicidade de entrega de alertas para os órgãos de gestão e controle ambiental era apenas mensal'. Concluiu afirmando que o imageamento por radar não pode ser a única solução para suprir a necessidade de alertas mais tempestivos.
20.	 Aliás, anoto, a respeito, que o Ministério da Defesa, em atendimento a notificação deste Tribunal, informou (peça 38) que houve interlocução do Ministério da Justiça e Segurança Pública acerca da contratação em foco, com apresentações em pelo menos duas oportunidades distintas, e que o então diretor do Censipam encaminhou manifestação àquele órgão externando o interesse em acessar as imagens diárias que poderiam ser obtidas para o novo contrato. Em adição, informou que embora existam diversos insumos de sensoriamento remoto, nem sempre é possível, com o universo já disponibilizado, solucionar todas as demandas das diversas instituições públicas, incluindo os órgãos de fiscalização e de segurança pública, fazendo-se necessário o uso de soluções complementares, como a apresentada pela Planet Labs Inc. Frisou, também, que 'A composição de todos os insumos gratuitos para obter dados diários de imageamento é tarefa que, além de não ser possível com a massa de dados gratuitas hoje existente, não é viável do ponto de vista operacional. A análise de diversos sensores óticos e radar exigiria uma grande expertise em sensoriamento remoto em todos os órgãos do serviço público, o que desvirtuaria a função final das instituições' e que 'o custo do 'dado não disponível' também merece ser ponderado na análise do processo de aquisição das imagens".
 (...) 
23.	 Também como parâmetro de aferição do custo, registro que a Nota Técnica 4/2020-SEGEO/INC/DITEC/PF (peça 54) , ao analisar as alternativas inerentes ao Sipam, estimou que o custo do km2/ano imageado para todo o território nacional pela Constelação COSMO-SkyMed seria de R$ 53,95, com a ressalva de que alguns componentes essenciais não teriam sido incluídos nesse valor, o que o tornaria ainda mais elevado. E com o uso da solução Iceeye/Streapmap esse custo seria de R$ 166,07 km2/ano.
 (...) 
25.	 Das conclusões extraídas dos estudos retrotranscritos, me parece devidamente confirmado que: (i) a contratação foi precedida do planejamento devido e fundou-se em estudos técnicos que abordaram os diversos aspectos envolvidos; (ii) os sistemas atualmente utilizados por órgãos da Administração Pública não atendem aos requisitos, da forma como foram  estabelecidos na demanda do DPF; (iii)  restou devidamente caracterizada a existência de um único fornecedor capaz de suprir a demanda especificada pelo DPF, o que justificou a contratação com inexigibilidade de licitação da Santiago & Cintra Consultores, uma vez que é o único distribuidor autorizado dos produtos de dados e imagens de satélite da Planet Labs Inc. situado no país, conforme declarações de exclusividade acostadas aos autos (peças 59, 60 e, 62) ; e (iv) os preços contratados se encontram dentro dos parâmetros de mercado.
26.	 Assim sendo, não restariam máculas sob a contratação ora discutida.
 (grifos nossos) 
Apesar de as conclusões externadas pelo Tribunal por meio do Acórdão 143/2021-TCU-Plenário terem apontado no sentido de inexistência de ilegalidade na contratação promovida pelo DPF, este membro do MP/TCU ponderou que não se fazia presente, à época, uma análise mais detida da questão, ou seja, se a contratação sob exame neste processo, a cargo do MD/ComAer, representaria alocação ineficiente de recursos, ante a eventual sobreposição, ainda que parcial, da aquisição do microssatélite pelo MD/ComAer (Contrato de Despesa 003/CABE-COPAC/2020[footnoteRef:6]) com o contrato de aquisição de imagens de satélites pelo DPF - na forma questionada pela bancada do PSOL na Câmara dos Deputados e pelo Subprocurador-Geral Lucas Rocha Furtado. [6:  Peça 55; e peça 56, p. 1-17.] 
Tendo em vista a lacuna apontada, não houve pronunciamento de mérito deste membro do Parquet de Contas no parecer à peça 68, tendo sido sugerida a promoção de medida saneadora, qual seja:
 (...) as oitivas do Ministério da Defesa e do Centro Gestor e Operacional do Sistema de Proteção da Amazônia (Censipam) , para que, no prazo de quinze dias, se manifestem sobre a possível irregularidade caracterizada pela sobreposição, mesmo que parcial, do objeto do Contrato de Despesa 003/CABE-COPAC/2020 ao do Contrato 18/2020, celebrado entre a Unia¿o, por interme¿dio da Diretoria Te¿cnico-Cienti¿fica do Departamento de Polícia Federal (DPF) , e a empresa Santiago & Cintra Consultoria Ltda., representante no Brasil da empresa Planet Labs Inc. - assunto tratado na representação autuada no TC Processo 031.306/2020-9, apreciada pelo Acórdão 143/2021-TCU-Plenário; (letra "a" do parágrafo 11 do parecer à peça 68, p. 4 - grifo nosso) 
Por meio do despacho à peça 69, o Ministro-Relator Augusto Sherman Cavalcanti aprovou as oitivas sugeridas pelo MP/TCU, com vistas à subsequente reinstrução dos autos pela SecexDefesa.
Realizadas as oitivas do MD e do Censipam (peças 70 e 72) , resposta única foi remetida ao TCU pela Secretaria-Geral do ministério (peça 78) .
Ao avaliar a resposta às oitivas, a SecexDefesa elaborou a instrução à peça 79 (pareceres concordantes dos dirigentes da unidade técnica às peças 80 e 81) , por meio da qual chegou à conclusão de que não haveria qualquer ilegalidade na aquisição do microssatélite pelo MD/ComAer. Em consequência, sugeriu o conhecimento da denúncia proposta por diretório de partido político e das diversas representações com fundamento nos arts. 235 e 237, inciso III, do Regimento Interno/TCU, e no art. 103, § 1º, da Resolução TCU 259/2014, para, no mérito, considerá-las improcedentes.
***
O Ministério Público alinha-se à conclusão da SecexDefesa, de que não há ilegalidade na aquisição do microssatélite pelo MD/ComAer, por meio do Contrato de Despesa 003/CABE-COPAC/2020.
As representações e a denúncia propostas ao TCU haviam apresentado um cenário de possível ilegalidade, no qual o MD, em vez de utilizar imagens de satélite gratuitas ou disponíveis por meio de iniciativas de outros órgãos e entidades - especialmente o Inpe e o DPF -, teria optado por adquirir uma solução própria de alta materialidade, com o consequente desperdício de recursos públicos. 
Tal cenário não se confirmou. Conforme manifestações da SecexDefesa neste processo, às quais se somam as análises promovidas no TC Processo 031.306/2020-9[footnoteRef:7] e que culminaram na prolação do Acórdão 143/2021-TCU-Plenário, o objeto pretendido pelo MD/ComAer, que visa à geração de imagens por meio da tecnologia SAR, difere das outras possíveis fontes de obtenção de imagens, oriundas, especialmente, do Inpe e do DPF, geradas a partir de satélites ópticos. [7:  Vide, de especial interesse para a compreensão das diferenças entre as tecnologias para obtenção de imagens de satélite, o Estudo Preliminar 15716020/2020-SEGEO/INC/DITEC/PF, de 20/8/2020 (peça 56 do TC Processo 031.306/2020-9) .] 
Revela-se apropriada, portanto, a resposta fornecida ao TCU pela Secretaria-Geral do MD, ao defender, especificamente sobre a lacuna apontada pelo MP/TCU no parecer à peça 68, que:
 (...) os sistemas da Planet [objeto do Contrato DPF 18/2020] e do satélite pretendido pelo Ministério da Defesa são complementares. Prova disso é que o Censipam foi o primeiro órgão a aderir formalmente ao Programa Brasil Mais instituído pela Portaria nº 535/2020, de 22 de setembro de 2020, do Ministério da Justiça e Segurança Pública (MJSP) [footnoteRef:8], para acesso às imagens Planet (...) . (peça 78, p. 6 - grifo do original) [8:  Disponível em:  - acesso em 13/10/2020.] 
Além de as necessidades do MD/ComAer, do Inpe e do DPF serem distintas - apesar de serem complementares, que é o caso, por exemplo, do combate a ilícitos ambientais (desmatamento, garimpos ilegais etc.) -, há que se levar em conta que as tecnologias anteriormente mencionadas - SAR e sistemas ópticos - têm custos de obtenção distintos; frequência de disponibilização (resolução temporal) que depende, ou não, das condições atmosféricas para obtenção das imagens; resolução espacial que pode, ou não, atender a tarefas específicas demandadas pelo órgão ou entidade pública; enfim, uma série de variáveis que têm relação direta com as necessidades do contratante que devem ser atendidas, com qualidade, pela solução, seja SAR ou via sistemas ópticos.
As variáveis mencionadas no parágrafo precedente foram analisadas no TC Processo 031.306/2020-9 em relação ao contrato sob responsabilidade do DPF e, neste processo, em relação à aquisição do microssatélite junto à empresa Iceye Oy pelo MD. Em nenhum dos casos foi possível concluir pela suposta sobreposição dos objetos contratados ou antieconomicidade dos ajustes analisados pelo TCU, o que implica o acerto do juízo externado pela Corte de Contas por meio do Acórdão 143/2021-TCU-Plenário e da proposta de encaminhamento da SecexDefesa nestes autos.
Não obstante concordar com a conclusão sobre a inexistência de ilegalidade no Contrato de Despesa 003/CABE-COPAC/2020, o MP/TCU chama a atenção para o fato de que há significativa materialidade envolvida no referido ajuste - mais de US$ 33 milhões -, o que acarreta duas implicações em relação à oportuna atuação do órgão de controle externo.
Primeiro, que a oportuna chancela de legalidade ao Contrato de Despesa 003/CABE-COPAC/2020 - via conhecimento e declaração de improcedência das representações e da denúncia sob exame, caso o TCU venha a deliberar nesse sentido - trará a natural expectativa de pleno e eficaz cumprimento do ajuste, especificamente do extenso rol de objetivos elencados na Seção II do mencionado contrato (peça 55, p. 8-10) , com aplicações, inclusive, em setores de atuação governamental externos ao MD.
Segundo, que a Corte de Contas não pode deixar de acompanhar o cumprimento das etapas do Projeto Lessônia I, objeto do Contrato de Despesa 003/CABE-COPAC/2020, considerando que há previsão de relevantes compromissos orçamentário-financeiros, iniciados em 2020, até o exercício de 2025 (peça 55, p. 25-26) .
Tendo em vista as duas implicações apontadas, o Parquet de Contas sugere, adiante, que o tratamento conferido ao Contrato DPF 18/2020 no âmbito do TC Processo 031.306/2020-9 seja replicado, nestes autos, ao Contrato de Despesa 003/CABE-COPAC/2020. Nesse sentido, cabe destacar a seguinte medida constante do Acórdão 143/2021-TCU-Plenário:
9.3 alertar a SecexDefesa quanto a¿ necessidade da oportuna realizac¿a¿o de ac¿a¿o de controle voltada a¿ verificac¿a¿o da efetiva utilizac¿a¿o dos produtos contratados, nos ni¿veis de precisa¿o requeridos, pelo Departamento da Poli¿cia Federal e pelos o¿rga¿os parceiros, a fim de subsidiar futuro posicionamento deste Tribunal acerca da continuidade da prestac¿a¿o dos servic¿os constantes do Contrato 18/2020; 
Tal providência foi justificada nos seguintes termos pelo Ministro Jorge Oliveira, no voto que fundamentou o Acórdão 143/2021-TCU-Plenário:
36.	 A SecexDefesa propôs, ademais, que estes autos sejam apensados ao TC Processo 030.604/2020-6, também de minha relatoria, que teria sido autuado para o acompanhamento da presente contratação. A respeito, constatei que aqueles autos não possuem, ainda, qualquer instrução, nem mesmo uma peça inicial indicando a origem ou a necessidade de autuação daquele processo e a autorização do relator para a realização do referido acompanhamento. Além disso, todos os documentos que o integram já constam destes autos. Não foi explicitado, portanto, qual o escopo pretendido pelo acompanhamento ou o fundamento que justifique sua existência.
37.	 A instrução da SecexDefesa lançada nestes autos, contudo, destaca, em sua conclusão, que 'a aderência dos requisitos da contratação em tela ao que a Polícia Federal efetivamente demanda em seu dia a dia poderá ser avaliada no contexto do processo de acompanhamento'. Não me parece, no entanto, que essa solução seja a mais adequada.
38.	 Nos termos do art. 241 do Regimento Interno, os acompanhamentos se destinam a examinar, ao longo de um período predeterminado, a legalidade e a legitimidade dos atos de gestão dos responsáveis, quanto aos aspectos contábeis, financeiros, orçamentários e patrimonial, ou a avaliar o desempenho dos órgãos e entidades, assim como dos sistemas, programas, projetos e atividades governamentais, quanto aos aspectos de economicidade, eficiência e eficácia dos atos praticados. Vê-se, portanto, que o acompanhamento se reveste da característica intrínseca de ser uma ação de controle continuada, a exemplo de como o Tribunal tem procedido em relação ao controle de licitações por meio do sistema Alice e das ações relacionadas ao enfrentamento à crise da Covid-19. 
39.	 O objetivo pretendido pela SecexDefesa - o qual, registro, é correto e necessário - consiste, no entanto, em verificar se, após decorrido um lapso desde o início da contratação, o DPF e os órgãos parceiros efetivamente se utilizaram da gama de produtos oferecidos, com os elevados níveis de precisão requeridos para a contratação.  Essa análise é necessária para que o Tribunal possa, futuramente, se posicionar sobre a eventual continuidade do contrato. Essa aferição, no entanto, pode ser feita por meio de ação de controle pontual, com programação para que seja realizada quando já houver decorrido tempo suficiente para que se possa aquilatar a efetiva demanda e a utilização dos produtos contratados. É desnecessária, portanto, a existência de processo de acompanhamento.
40. Observo, por fim, que não cabe determinar à SecexDefesa que adote o procedimento acima referido, nos termos do art. 8º da Resolução-TCU 315/2020, sendo suficiente alertá-la para a necessidade de realização de futura ação de controle direcionada ao tema.
 (grifos nossos) 
Assim, caso o Ministro-Relator Augusto Sherman Cavalcanti entenda que o Contrato de Despesa 003/CABE-COPAC/2020 deva ter a mesma ou similar forma de abordagem de controle conferida ao Contrato DPF 18/2020 por meio do Acórdão 143/2021-TCU-Plenário, o Ministério Público vislumbra a oportunidade de o órgão de controle externo contribuir para que não haja desperdício de recursos públicos, a partir do acompanhamento do cumprimento das etapas do Projeto Lessônia I e da efetiva entrada em operação do microssatélite no âmbito do mencionado projeto.
***
Diante do exposto, este membro do Ministério Público de Contas da União manifesta-se de acordo com a proposta da SecexDefesa (peças 79-81) , com o seguinte acréscimo:
Alertar a SecexDefesa quanto a¿ necessidade da oportuna realizac¿a¿o de ac¿a¿o de controle voltada a¿ verificac¿a¿o do cumprimento das etapas do Contrato de Despesa 003/CABE-COPAC/2020 e da efetiva utilizac¿a¿o do microssatélite no âmbito do Projeto Lessônia I, nos ni¿veis de precisa¿o requeridos, pelo Ministério da Defesa (MD) , por intermédio do Centro Gestor e Operacional do Sistema de Proteção da Amazônia (Censipam) e do Comando da Aeronáutica (ComAer) , a fim de subsidiar futuro posicionamento do TCU acerca da necessidade, economicidade e efetividade da aquisição".
É o Relatório.

Felipe Santos Correa (53078/OAB-DF), Caio Vinicius Araújo de Souza (59109/OAB-DF) e outros, representando Alessandro Lucciola Molon.

Procurador Rodrigo Medeiros de Lima.

REPRESENTAÇÃO. AQUISIÇÃO, PELO MINISTÉRIO DA DEFESA, DE MICROSSATÉLITE DE MONITORAMENTO DA REGIÃO AMAZÔNICA. EXISTÊNCIA DE OUTROS SISTEMAS DE MONITORAMENTO. SUPOSTAS DUPLICIDADE, DESNECESSIDADE, INAPROPRIEDADE E ANTIECONOMICIDADE. CONHECIMENTO. AUSENCIA DE REQUISITOS PARA A ADOÇÃO DE CAUTELAR. OITIVAS E DILIGÊNCIAS. EQUIPAMENTOS COMPLEMENTARES AOS EXISTENTES. DISTINÇÃO ENTRE OS SISTEMAS DE IMAGEAMENTO. IMPROCEDÊNCIA DAS REPRESENTAÇÕES E DENUNCIA FORMULADAS.

REPRESENTAÇÃO (REPR)

Secretaria de Controle Externo da Defesa Nacional e da Segurança Pública (SecexDefesa).

Em exame Representação, com pedido de medida cautelar suspensiva, formulada pelo Deputado Federal Alessandro Lucciola Molon, e denúncia apresentada por Diretório Nacional de Partido Político em face de possíveis irregularidades praticadas pelo Ministério da Defesa, por intermédio do Centro Gestor e Operacional do Sistema de Proteção da Amazônia (Censipam) , na aquisição de microssatélite equipado com radar de abertura sintética (Synthetic Aperture Radar - SAR) , para monitorar o desmatamento da região amazônica.
2.	Autuada a representação e denúncia e já tendo os autos recebidos instrução inicial, juntaram-se a este processo novas representações formuladas no mesmo sentido pelo Subprocurador-Geral Lucas Rocha Furtado (peça 12) , pela Deputada Federal Sâmia Bomfim e demais deputados membros da bancada do Partido Socialismo e Liberdade (PSOL) na Câmara dos Deputados (peça 13) , acerca da aquisição pretendida, incluindo novas informações apontadas pela imprensa (peça 14) , a qual noticia também a aquisição de idêntico objeto pela Polícia Federal, em adiantado estágio de concretização. Nas referidas peças há também pedidos de adoção de medida cautelar suspensiva do empenho e contratação pretendidos pelo Ministério da Defesa.
3.	Paralelamente, foi autuado o TC Processo 029.693/2020-9 que cuida de representação formulada pelo Ministério Público/TCU (Procurador Júlio Marcelo de Oliveira) e pelos Deputados Federais do Partido Verde (PV) Israel Batista, Leandre Dal Ponte e Célio Studart, também noticiando indícios de irregularidades na aquisição de microssatélite equipado com radar de abertura sintética (Synthetic Aperture Radar - SAR) , para monitorar o desmatamento da região amazônica, nas quais solicitam a apuração por este Tribunal. Esses pleitos, por sua vez, não vieram acompanhados de pedido de medida cautelar.
4.	Aduziram os representantes, todavia, que o País já possui sistemas de monitoramento por satélites em funcionamento, respeitados pelo mundo inteiro e reconhecidos tecnicamente como plenamente satisfatórios tanto a orientar operações de fiscalização dos ilícitos ambientais como para embasar decisões governamentais, e, desde 1986, e oficialmente desde 1988, os dados de desmatamento e queimadas na Amazônia são publicados no site do INPE (Instituto Nacional de Pesquisas Espaciais) , ligado ao Ministério da Ciência, Tecnologia, Inovação e Comunicações.
5.	Ainda de acordo com o Procurador Júlio Marcelo, reportagem veiculada no Estadão teria indicado, a partir de consulta a especialistas, que a) "...existem sistemas gratuitos de satélites que desempenham, inclusive, um resultado mais satisfatório do que a tecnologia que os militares pretendem adquirir"; b) a solução que se pretende contratar "tem uma capacidade de cobertura de grandes áreas muito limitada"; seriam necessários 66 dias [para] cobrir a Amazônia toda; c) tal sistema "não tem capacidade de penetrar abaixo da copa das árvores"; não distingue árvores altas de arbustos; d) trata-se de "satélites mais leves", que viajam "ao sabor do vento solar e do atrito"; e) em razão de tais características, não se pode assumir que sejam tais satélites adequados para monitorar desmatamento, especialmente em tempo real; f ) "... existem satélite melhores que o Iceye e que são gratuitos para monitoramento da Amazônia"; g) "a tecnologia de 'banda x' de transmissão usada pelo sistema que os militares pretendem comprar não é adequada para a Amazônia", visto que "a banda x não tem muita profundidade em floresta".
6.	Aquele representante do Ministério Público/TCU pleiteou, além do conhecimento da representação, a realização de oitiva do Ministério da Defesa a respeito da potencial duplicidade de esforços interagências e do potencial desperdício de recursos públicos no processo de aquisição de ferramenta aeroespacial de monitoramento pelo Censipam (satélite-radar) ao custo de R$ 145,3 milhões; e a realização de diligências e/ou fiscalização visando à obtenção de elementos adicionais para a emissão de juízo de mérito pelo TCU a respeito da regularidade da despesa.
7.	Segundo as informações coligidas ao processo, em 30/6/2020 o Ministério da Defesa emitiu a nota de empenho 2020NE000095 no valor de R$ 145.391.861,00 em favor do Censipam, visando a aquisição do referido satélite, no âmbito do programa 6012 - Defesa Nacional, para execução da ação 21BT - Proteção, fiscalização e combate a ilícitos na Amazônia legal e sua região fronteiriça (peça 3) , os quais se referem à fonte "21 - REC.ORIUNDOS DE LEIS OU ACORDOS ANTICORRUPCAO".
8.	Mediante Despacho de peça 16 indeferi os pedidos de medida cautelar e determinei a realização de oitivas e diligências, com vistas à apuração dos fatos.
9.	Após, reuniu a SecexDefesa os elementos obtidos e, em análise realizada na instrução de peça 62, concluiu pela improcedência das representações e denúncia formuladas.
10.	Em manifestação que se seguiu nos autos, o representante do Ministério Público/TCU, Procurador Rodrigo Medeiros de Lima, propôs a devolução do processo à SecexDefesa em razão de lacuna no exame realizado, relativo a uma das determinações de oitiva constantes do Despacho deste Relator, com vistas a que se colhesse manifestação sobre as razões de as imagens já fornecidas pelo Inpe, ou as adquiridas pelo Departamento da Polícia Federal junto à Empresa Planet, ou mesmo as disponíveis gratuitamente por satélites como Sentinel - 1 SAR não se prestarem à finalidade pretendida pelo Censipam.
11.	Observou o Procurador que a instrução não abordou eventual sobreposição da aquisição pretendida pelo Ministério da Defesa com aquelas imagens adquiridas pela Polícia Federal, examinadas no TC Processo 031.306/2020-9, relatado ao Tribunal pelo Ministro Jorge Oliveira (Acórdão 143/2021-TCU-Plenário) , de maneira que não teria sido objeto de exame pela unidade técnica nesta representação. Sendo assim, concluiu o Ministério Público no sentido de que o processo fosse devolvido à secretaria para realização de novas oitivas ao Ministério da Defesa e ao Censipam acerca de possível sobreposição com o contrato celebrado pela Polícia Federal.
12.	Autorizada por mim a medida saneadora, instruiu-se o feito após as respostas obtidas, conduzindo a SecexDefesa a novamente propor o conhecimento e a improcedência da representação e denúncia formuladas (peças 79/81) .
13.	De sua vez, o derradeiro pronunciamento do Parquet especializado endossou as análises e conclusões constantes da instrução da SecexDefesa, acrescentando proposição no sentido de que seja alertado àquela secretaria quanto a¿ necessidade da oportuna realização de ação de controle voltada a¿ verificação do cumprimento das etapas do Contrato de Despesa 003/CABE-COPAC/2020 e da efetiva utilização do microssatélite no âmbito do Projeto Lessônia I, nos níveis de precisão requeridos, pelo Ministério da Defesa (MD) , por intermédio do Centro Gestor e Operacional do Sistema de Proteção da Amazônia (Censipam) e do Comando da Aeronáutica (ComAer) , a fim de subsidiar futuro posicionamento do TCU acerca da necessidade, economicidade e efetividade da aquisição.
14.	A proposição alvitrada foi justificada em face da materialidade dos recursos envolvidos, bem assim, dada a similar proposição acolhida pelo Plenário no Acórdão 143/2021, quando tratou da aquisição de imagens satelitais pela Polícia Federal. Dessarte, entende recomendável a realização das duas ações de controle, sendo a primeira já sinalizada pelo Tribunal naqueles autos.
15.	Em síntese, constata-se das apurações realizadas pela secretaria que os sistemas adquiridos pelo Inpe, pela Polícia Federal e pelo Ministério da Defesa são complementares. 
16.	Segundo apurado, as especificações técnicas do sistema espacial de imageamento satelital adquirido são distintas das que o Inpe utiliza, ou mesmo o DPF, e, ao contrário do noticiado nas representações, na denúncia e também nos meios de imprensa midiática, apresentam melhor resolução espacial, menor tempo de revisita, além de permitir a observação da região pretendida inclusive em períodos em que o território está encoberto por nuvens ou fumaça, bem como durante à noite. Consoante as informações coletadas, as limitações técnicas das imagens fornecidas pelos demais sistemas em uso ou disponíveis não atendem às demandas específicas do Ministério da Defesa, relacionadas entre outras à observação dos rios amazônicos, à identificação de áreas de garimpo ilegal, à detecção de irregularidades em corpos d'água, ao apoio no monitoramento da Amazônia Azul, missões essas relacionadas ao caráter institucional e de defesa da região amazônica, além de servir de apoio aos demais institutos e departamentos governamentais de observação, fiscalização e vigilância da Amazônia.
17.	Diante da detalhada análise reproduzida nas duas instruções elaboradas pela SecexDefesa, corroboradas pelo pronunciamento do Ministério Público/TCU neste feito, entendo esclarecidos os fatos denunciados e representados, de maneira que não vejo óbices à continuidade da contratação pretendida. Entendo, portanto, que são improcedentes os apontamentos realizados nas representações e denúncia formulados.
18.	Acolho, ainda, a medida sugerida pelo Parquet especializado, considerando os critérios de risco, relevância e materialidade aptos ao planejamento de fiscalizações, de maneira que se revela auspiciosa a futura realização de ação de controle para aferir,  in concreto a assertividade, economicidade e efetividade da aquisição, vez que a necessidade encontra-se já justificada, conforme as apurações até aqui realizadas, dentro do escopo deste trabalho.
	Ante o exposto, acolhendo os pronunciamentos uniformes da unidade técnica e do Ministério Público/TCU, manifesto-me por que o Tribunal aprove o Acórdão que ora submeto à deliberação deste Colegiado.
TCU, Sala das Sessões, em 2 de fevereiro de 2022.
AUGUSTO SHERMAN CAVALCANTI 
Relator